ACORDAO-COMPLETO-2412579

ACÓRDÃO 9277/2020 ATA 30/2020 - PRIMEIRA CÂMARA

VISTOS, relatados e discutidos estes autos de recursos de reconsideração interpostos pela Cooperativa Unificada dos Trabalhadores do Campo - Unicampo e pelos Srs. Elio Neves, à época dos fatos diretor presidente dessa entidade, e Guilherme Cyrino Carvalho, ex-superintendente do Incra/SP, contra o Acórdão 3862/2019-TCU-Primeira Câmara, relatado pelo Ministro-Substituto Augusto Sherman Cavalcanti,
	ACORDAM os Ministros do Tribunal de Contas da União, reunidos em sessão da Primeira Câmara, diante das razões expostas pelo Relator, em:
	9.1. com fundamento nos arts. 32, I, e 33 da Lei 8.443/1992 e 277, I, 281, 282 e 285 do Regimento Interno do Tribunal, conhecer dos presentes recursos de reconsideração para, no mérito, negar-lhes provimento, mantendo em seus exatos termos a decisão vergastada; 
	9.2. dar ciência deste acórdão aos recorrentes e à Superintendência Regional do Incra no Estado de São Paulo - Incra/SP; e
	9.3. dar ciência deste acórdão ao Procurador-Chefe da Procuradoria da República no Estado de São Paulo, nos termos dos arts. 16, § 3º, da Lei 8.443/1992 e 209, § 7º, do Regimento Interno do TCU.

Recursos de reconsideração interpostos pela Cooperativa Unificada dos Trabalhadores do Campo - Unicampo e pelos Srs. Elio Neves e Guilherme Cyrino Carvalho contra acórdão que julgou irregulares suas contas, imputou débito e multa aos dois primeiros e multa ao segundo.

Primeira Câmara

Superintendência Regional do Incra no Estado de São Paulo - Incra/SP.

3. Interessados/Responsáveis/Recorrentes:
3.1. Responsáveis: Cooperativa Unificada dos Trabalhadores do Campo - Unicampo (CNPJ 02.231.937/0001-01); Elio Neves (CPF XXX.799.268-XX); Evans Coelho de Carvalho (CPF XXX.639.848-XX); Guilherme Cyrino Carvalho (CPF XXX.515.198-XX); Raimundo Pires Silva (CPF XXX.766.778-XX); Wanderley de Oliveira Brito (CPF XXX.419.168-XX) e Wellington Diniz Monteiro (CPF XXX.966.608-XX).
3.2. Recorrentes: Cooperativa Unificada dos Trabalhadores do Campo - Unicampo (CNPJ 02.231.937/0001-01); Elio Neves (CPF XXX.799.268-XX) e Guilherme Cyrino Carvalho (CPF XXX.515.198-XX).

13.1. Ministros presentes: Walton Alencar Rodrigues (Presidente), Benjamin Zymler (Relator), Bruno Dantas e Vital do Rêgo.
13.2. Ministro-Substituto presente: Augusto Sherman Cavalcanti.

ACORDAO-COMPLETO-2529162

Acórdão 1691/2022 - Primeira Câmara

BENJAMIN ZYMLER

Ministro-Substituto Augusto Sherman Cavalcanti.

I - Histórico
	Trata-se de recursos de reconsideração interpostos pela Cooperativa Unificada dos Trabalhadores do Campo - Unicampo e pelos Srs. Elio Neves, à época dos fatos diretor presidente dessa entidade, e Guilherme Cyrino Carvalho, ex-superintendente do Incra/SP, contra o Acórdão 3862/2019-TCU-Primeira Câmara (peça 75) , relatado pelo Ministro-Substituto Augusto Sherman Cavalcanti.
2.	A decisão recorrida apresenta o seguinte teor:
	"ACORDAM os Ministros do Tribunal de Contas da União, reunidos em sessão da Primeira Câmara, ante as razões expostas pelo Relator, em:
	9.1. excluir da relação processual o Sr. Raimundo Pires Silva (CPF: XXX.766.778-XX) ;
	9.2. com fundamento nos arts. 1°, inciso I, 16, inciso III, alíneas "b" e "c" da Lei 8.443/1992 c/c os arts. 19 e 23, inciso III, da mesma lei, e com arts. 1°, inciso I, 209, incisos II e III, 210 e 214, inciso III, do Regimento Interno, julgar irregulares as contas da Cooperativa Unificada dos Trabalhadores do Campo (CNPJ 02.231.937/0001-01) e do Sr. Elio Neves (CPF: XXX.799.268-XX) , na condição de presidente da entidade convenente, condenando-os, em solidariedade, ao pagamento das quantias a seguir especificadas, com a fixação do prazo de quinze dias, a contar das notificações, para comprovarem, perante este Tribunal (art. 214, inciso III, alínea "a", do Regimento Interno) , o recolhimento das dívidas aos cofres do Instituto Nacional da Colonização e Reforma Agrária, atualizadas monetariamente e acrescidas dos juros de mora, calculados a partir das datas discriminadas, até a data dos recolhimentos, na forma prevista na legislação em vigor:
Convênio Incra/SRT/SP 50.000/2005
	VALOR
ORIGINAL (R$) 
	DEBITO/ CREDITO
	DATA DA
OCORRÊNCIA
		VALOR
ORIGINAL (R$) 
	DEBITO/
CREDITO
	DATA DA
OCORRÊNCIA

	51.214,28
	Débito
	23/5/2005
		50.000,00
	Débito
	19/7/2006

	48.785,72
	Débito
	4/7/2005
		20.818,87
	Crédito
	24/7/2007

	50.000,00
	Débito
	21/12/2005
				
Convênio Incra/SRT/SP 68000/2007
	VALOR
ORIGINAL (R$) 
	DEBITO/ CREDITO
	DATA DA
OCORRÊNCIA
		VALOR
ORIGINAL (R$) 
	DEBITO/
CREDITO
	DATA DA
OCORRÊNCIA

	76.616,25
	Débito
	24/1/2008
		50.000,00
	Débito
	24/10/2008

	100.000,00
	Débito
	24/9/2008
		37.993,25
	Crédito
	4/12/2012

	9.3. aplicar ao Sr. Elio Neves (CPF: XXX.799.268-XX) e à Cooperativa Unificada dos Trabalhadores do Campo (CNPJ 02.231.937/0001-01) , individualmente, a multa prevista no art. 57 da Lei 8.443/1992 c/c o art. 267 do Regimento Interno, no valor de R$ 250.000,00 (duzentos e cinquenta mil reais) , com a fixação do prazo de quinze dias, a contar das notificações, para comprovarem, perante este Tribunal (art. 214, inciso III, alínea "a", do Regimento Interno) , o recolhimento das dívidas aos cofres do Tesouro Nacional, atualizadas monetariamente desde a data deste acórdão até a dos efetivos recolhimentos, se forem pagas após o vencimento, na forma da legislação em vigor;
	9.4. aplicar aos Srs. Evans Coelho de Carvalho (CPF XXX.639.848-XX) ; Wanderley de Oliveira Brito (CPF XXX.419.168-XX) , Guilherme Cyrino Carvalho (CPF XXX.515.198-XX) e Wellington Diniz Monteiro (CPF XXX.966.608-XX) , individualmente, a multa prevista no art. 58, inciso II, da Lei 8.443/1992 c/c o art. 268, inciso II, do Regimento Interno, nos valores discriminados abaixo, fixando-lhes o prazo de quinze dias, a contar das notificações, para comprovarem, perante este Tribunal (art. 214, inciso III, alínea "a", do Regimento Interno) , o recolhimento das dívidas aos cofres do Tesouro Nacional, atualizadas monetariamente desde a data do presente acórdão até a dos efetivos recolhimentos, se forem pagas após o vencimento, na forma da legislação em vigor:
	RESPONSÁVEL
	VALOR (R$) 

	Evans Coelho de Carvalho
	R$ 10.000,00

	Wanderley de Oliveira Brito
	R$ 10.000,00

	Guilherme Cyrino Carvalho
	R$ 50.000,00

	Wellington Diniz Monteiro
	R$ 50.000,00

	9.5. autorizar, desde logo, nos termos do art. 28, inciso II, da Lei 8.443/1992, a cobrança judicial das dívidas, caso não atendidas as notificações;
	9.6. determinar ao Incra, nos termos do art. 28, I, da Lei 8.443/1992, que, caso não seja comprovado o recolhimento das dívidas pelos responsáveis, efetue, após a devida notificação do Tribunal, o desconto da dívida na remuneração dos servidores, em favor dos cofres do Tesouro Nacional, na forma estabelecida pela legislação pertinente;
		9.7. determinar à Secex-TCE a constituição de processo apartado, nos termos do art. 47 da Lei 8.443/1992 c/c o art. 252 do Regimento Interno, para apuração dos fatos, identificação dos responsáveis e quantificação dos danos decorrentes do Convênio Incra/CRT/SP 54000/2005; e
	9.8. encaminhar cópia desta deliberação ao Procurador-Chefe da Procuradoria da República no Estado de São Paulo, nos termos do § 3° do art. 16 da Lei 8.443/1992 c/c o § 7° do art. 209 do Regimento Interno do TCU, para adoção das medidas cabíveis."
3.	Originalmente, cuidava-se de tomada de contas especial decorrente da conversão da representação formulada pelo Procurador da República Gabriel da Rocha (TC Processo 007.586/2015-9, apensado a este processo) , que versou sobre irregularidades detectadas em convênios firmados pela Cooperativa Unificada dos Trabalhadores do Campo - Unicampo e pela Superintendência Regional do Incra no Estado de São Paulo - Incra/SP.
4.	Na mencionada representação, foram abordados os seguintes convênios:
	a) Incra/CRT/SP 50.000/2005 (peça 68, p. 1 a 11) : foi firmado em 28/4/2005, com vigência, após prorrogações, de 29/4/2005 a 31/12/2007. Visou à prestação de assistência técnica, social e ambiental aos trabalhadores rurais dos projetos de assentamentos de Fortaleza, Bela Vista e Formiga, localizados, respectivamente, nos municípios de Bocaina, Araraquara e Colômbia, todos no Estado de São Paulo. O valor do repasse inicial foi de R$ 100.000,00 (cem mil reais) , posteriormente acrescidos de mais R$ 100.000,00 (cem mil reais) , por meio da assinatura de termos aditivos;
	b) Incra/CRT/SP 54.000/2005 (processo apenso, peça 10, p. 252 a 257) : foi celebrado em 22/12/2005, com vigência inicial de 28/12/2005 a 30/10/2006. Seu objetivo consistiu na implantação de núcleos agroindustriais no Projeto de Assentamento Bela Vista do Chibarro, situado no Município de Araraquara (SP) . Seu valor foi fixado em R$ 361.267,53 (trezentos e sessenta e um mil duzentos e sessenta e sete reais e cinquenta e três centavos) ;
	c) Incra/CRT/SP 68.000/2007 (peça 68, p. 12 a 27) : foi assinado no dia 31/12/2007, com vigência entre 3/1/2008 e 30/4/2008. Buscou a capacitação e formação profissional de trabalhadores rurais dos projetos de assentamentos da região de Araraquara (SP) . Após a celebração de 6 termos aditivos (processo apenso, peça 13, p. 134 a 135, 173, 174, 211, 212, 318, 319, 366 e 367, e peça 12, p. 20 e 21) , sua vigência foi prorrogada para 30/4/2010 e o total repassado atingiu R$ 226.616,25 (duzentos e vinte e seis mil seiscentos e dezesseis reais e vinte e cinco centavos) .
5.	Os lançamentos efetuados no âmbito desses ajustes estão relacionados na tabela abaixo:
Convênio 50.000/2005
	Ordem Bancária
	Data
	Débito/Crédito
	Valor (R$) 
	Comprovantes 

	2005OB900688
	23/5/2005
	Débito
	51.214,28
	TC apenso, peça 10, p. 88

	2005OB900937
	4/7/2005
	Débito
	48.785,72
	TC apenso, peça 10, p. 91

	2005OB902048
	21/12/2005
	Débito
	50.000,00
	TC apenso, peça 14, p. 118

	2006OB901018
	19/7/2006
	Débito
	50.000,00
	TC apenso, peça 14, p. 237

	GRU
	24/7/2007
	Crédito
	20.818,87
	TC apenso, peça 10, p. 365

Convênio 54.000/2005
	Ordem Bancária
	Data
	Débito/Crédito
	Valor (R$) 
	Comprovante

	2005OB902089
	28/12/2005
	Débito
	114.524,00
	TC apenso, peça 10, p. 272

	2005OB902090
	28/12/2005
	Débito
	246.743,53
	TC apenso, peça 10, p. 273

Convênio 68.000/2007
	Ordem Bancária
	Data
	Débito/Crédito
	Valor (R$) 
	Comprovante

	2008OB900065
	24/1/2008
	Débito
	76.616,25
	apenso, peça 13, p. 144

	2008OB901489
	24/9/2008
	Débito
	100.000,00
	apenso, peça 13, p. 240

	2008OB901713
	24/10/2008
	Débito
	50.000,00
	apenso, peça 13, p. 351

	GRU
	4/12/2012
	Crédito
	37.993,25
	apenso, peça 12, p. 338

6. 	Por meio do Acórdão 904/2016-TCU-Primeira Câmara, relatado pelo Ministro-Substituto Augusto Sherman Cavalcanti, a representação em tela foi conhecida e o TCU decidiu:
	a) converter o procedimento nesta tomada de contas especial para apurar os fatos, identificar os responsáveis e quantificar os danos relativos aos Convênios 50.000/2005 e 68.000/2007; e 
	b) determinar ao Incra/SP que concluísse a tomada de contas especial relativa ao Convênio 54.000/2005 e a encaminhasse para a Secretaria Federal de Controle Interno.
7.	Naquela oportunidade, quanto ao Convênio 50.000/2005, foi destacado que:
	a) a Unicampo, após ser instada a apresentar a documentação fiscal e justificar pagamentos realizados para diversos fornecedores por meio de um único cheque, informou que não enviaria esses documentos por ter decorrido prazo superior a cinco anos da aprovação das contas pelo Incra;
	b) não havia documentos comprobatórios das despesas, o que impedia o estabelecimento do nexo de causalidade; e
	c) os documentos comprobatórios da execução física não eram suficientes para comprovar a realização do objeto avençado com os recursos federais transferidos;
	d) a prestação de contas foi aprovada pelo Incra/SP no dia 13/7/2007; e
	e) no dia 24/7/2007, foi restituído ao Erário o saldo no valor de R$ 20.818,97 (vinte mil oitocentos e dezoito reais e noventa e sete centavos) .
8.	No que tange ao Convênio 68.000/2007, a Corte considerou:
	a) ser impossível estabelecer o nexo de causalidade entre os documentos fiscais apresentados e o emprego dos recursos repassados; e
	b) não ter sido comprovada a realização de procedimento licitatório prévio à efetivação de despesas de hospedagem no valor de R$ 28.781,00 (vinte e oito mil setecentos e oitenta e um reais) .
9. 	Foi constatado, ainda, que a prestação de contas do Convênio 54.000/2005 ainda estava pendente de análise.
10.	Por fim, no item 9.4.2 do Acórdão 904/2016-TCU-Primeira Câmara, foi determinado o exame da responsabilidade dos servidores do Incra/SP tanto em relação às irregularidades detectadas nas fases de celebração, análise e aprovação da prestação de contas dos Convênios 50.000/2005 e 68.000/2007 como pela fase de análise e aprovação das contas. 
11.	Após ter tido ciência do acórdão acima citado, o Incra/SP informou ter aprovado a prestação de contas do Convênio 54.000/2005. Por via de consequência, não foi instaurada a tomada de contas especial. Naquela oportunidade, o órgão encaminhou ao TCU os documentos que fundamentaram a referida aprovação. De posse dessas informações, a unidade técnica analisou os elementos constantes dos presentes autos e concluiu pela comprovação parcial das despesas, restando um saldo no valor histórico de R$ 103.749,92 (cento e três mil setecentos e quarenta e nove reais e noventa e dois centavos) a comprovar.
12.	Por meio de despacho (peça 7) , o Ministro-Substituto Augusto Sherman Cavalcanti, relator a quo desta TCE, determinou a citação da Cooperativa Unificada dos Trabalhadores do Campo - Unicampo, que foi realizada por meio do Ofício 489/2018-TCU/SecexSP (peça 64) , de 14/3/2018, e do Sr. Elio Neves, efetuada por intermédio do Ofício 1.574/2017-TCU/SecexSP (peça 16) , de 28/6/2017.
13.	Foram ouvidos em audiência os seguintes responsáveis:
	Responsável
	Ofício
	Data
	Peça
	Ciência (peça) 

	Evans Coelho de Carvalho
	1.580/2017- TCU/SecexSP
	12/7/2017
	19
	31

	Wanderley de Oliveira Brito
	1.581/2017- TCU/SecexSP
	12/7/2017
	20
	35

	Guilherme Cyrino Carvalho
	1.582/2017- TCU/SecexSP
	12/7/2017
	22
	30

	Wellington Diniz Monteiro
	1.584/2017- TCU/SecexSP
	12/7/2017
	23
	36

	Raimundo Pires da Silva
	1.937/2017-TCU/SecexSP
	7/8/2017
	42
	51

14.	Foi promovida, ainda, diligência ao Incra/SP, por meio do Ofício 1.586/2017-TCU/SecexSP (peça 17) , datado de 4/7/2017.
15.	Os responsáveis citados ou chamados em audiência apresentaram suas manifestações, com exceção do Sr. Raimundo Pires Silva, que, apesar ter tomado ciência do expediente a ele dirigido, conforme atesta o aviso de recebimento (AR) que compõe a peça 51, não atendeu à audiência. O Incra/SP respondeu à diligência (peça 55) e encaminhou informações adicionais relativas à prestação de contas do Convênio 54.000/2005.
16.	Após analisar os documentos acostados aos presentes autos referentes ao Convênio 54.000/2005, a unidade técnica salientou que:
	a) o convênio em tela foi celebrado visando à implantação de um núcleo agroindustrial, que consistia em uma agroindústria de farinha de mandioca, no Projeto de Assentamento Bela Vista do Chibarro, situado no Município de Araraquara (SP) . Adicionalmente, foi prevista a aquisição de um caminhão e de um automóvel para apoio às atividades de beneficiamento da mandioca colhida na região do assentamento, o que geraria valor agregado para os produtos;
	b) este convênio difere dos outros justamente por se tratar de uma benfeitoria e aquisição de bens, enquanto os outros foram firmados com vistas à realização de ações de qualificação e assistência técnica aos produtores rurais;
	c) o valor da avença atingiu R$ 361.267,53 (trezentos e sessenta e um mil duzentos e sessenta e sete reais e cinquenta e três centavos) . Os itens de maior impacto financeiro foram a aquisição dos equipamentos mecânicos de beneficiamento da mandioca, ao custo de R$ 137.000,00 (cento e trinta e sete mil reais) , e dos veículos, no valor de R$ 68.000,00 (sessenta e oito mil reais) ;
	d) a propriedade dos veículos foi comprovada por meio de consulta aos bancos de dados do cadastro nacional de veículos (peça 69 - consulta em 10/9/2018) ;
	e) por meio da análise documental, de fotografias e dos relatórios técnicos de visitas (processo apenso, peça 32, p. 33 a 149) , foi possível constatar a aquisição e a montagem dos equipamentos e a execução das edificações. Além disso, foi apresentado o comprovante da posse do terreno da agroindústria (processo apenso, peça 10, p. 485 a 494) . Assim, entende-se que os documentos juntados a estes autos são suficientes para demonstrar a execução física do objeto avençado;
	f) no que concerne à execução financeira, a primeira análise documental foi inconclusiva quanto ao valor efetivamente dispendido na execução do objeto. De fato, a análise do único relatório analítico de despesas apresentado (apenso, peça 10, p. 402 a 404) descrevia gastos no montante de R$ 292.004,49 (duzentos e noventa e dois mil quatro reais e quarenta e nove centavos) . No entanto, o referido relatório indicava um saldo de R$ 103.749,92 (cento e três mil setecentos e quarenta e nove reais e noventa e dois centavos) , cujo destino não foi informado;
	g) em resposta à diligência, o Incra remeteu novas informações relevantes, entre as quais o termo de recebimento da obra (peça 55, p. 26) e a complementação do relatório de execução de despesas, que contemplou o saldo acima citado. Adicionalmente, foram encaminhados os relatórios de análise de prestação de contas anteriores (peça 55, p. 11 e 12) , os quais indicavam como falha formal a apresentação de nota fiscal com data posterior à vigência, porém relacionada ao objeto ajustado;
	h) há elementos capazes de demonstrar o nexo de causalidade entre as despesas efetuadas e os bens adquiridos, que somados correspondem a 57% do total do convênio. Os recursos restantes teriam sido gastos com a compra de insumos e o pagamento da mão de obra utilizada para construir o galpão onde foram alocados os equipamentos de beneficiamento. Note-se que as notas fiscais relativas a essas despesas, apesar de não constarem dos autos, teriam sido avaliadas e aprovadas pelo concedente; e
	i) assim, entende-se que foi regular a aprovação da prestação de contas pelo Incra, o que dispensa análise de mérito por este Tribunal de Contas da União.
17.	Em seguida, a unidade técnica analisou a defesa dos responsáveis, tendo destacado que:
	- Alegações da Cooperativa Unificada dos Trabalhadores do Campo - Unicampo
	a) todos os projetos da Unicampo foram executados em regime de cooperação entre dirigentes e cooperados, de acordo com a estrutura e real condição administrativa e operacional da entidade;
	b) visando demonstrar a dificuldade enfrentada para se defender devido ao longo lapso de tempo decorrido desde a execução dos ajustes em tela, apresentou os seguintes marcos temporais:
	- Convênio/Incra/CRT/SP 50.000/2005: 13 anos desde a apresentação do projeto e celebração, ocorrida em 28/4/2005; 12 anos desde o encerramento, em 19/12/2006, e 11 anos desde a aprovação definitiva da prestação de contas, em 13/7/2007; e
	- Convênio/Incra/CRT/SP 68.000/2007: 11 anos desde a apresentação do projeto e celebração, ocorrida em 30/4/2010; 8 anos desde o término, em 20/4/2010, e 5 anos desde a aprovação definitiva da prestação de contas em 8/5/2013;
	c) visando obter novos elementos para comprovar a regular execução desses convênios, notificou extrajudicialmente, sem sucesso, funcionários e dirigentes que atuavam à época. No entanto, os documentos anexados a estes autos e ao processo apenso demonstram cabalmente a boa execução física e financeira, além de comprovar o nexo de causalidade entre os recursos repassados e as atividades desenvolvidas;
	d) houve a prescrição e a decadência dos débitos apurados nesta TCE, uma vez que, em ambos os convênios, transcorreram mais de 10 anos desde a prática dos atos apontados como irregulares. Nesse sentido, lembrou que o art. 6º, II, da Instrução Normativa TCU 71/2012 estabelece que, salvo determinação em contrário do TCU, fica dispensada a instauração de tomada de contas especial quando houver transcorrido prazo superior a 10 anos entre a data provável da ocorrência do dano e a primeira notificação dos responsáveis pela autoridade administrativa competente. Além disso, os prazos decadencial para a Administração Pública constituir crédito e prescricional para reaver eventual débito é de 5 anos, consoante disposto nos arts. 2° e 54 da Lei 4.717/1965, 21 da Lei 9.873/1999, 1° da Lei 9.494/1997 e 1° do Decreto 20.910/1932. O STJ também acolhe esse entendimento, como se observa no julgamento do Resp 751.832/SC;
	e) por meio dos Acórdão 93/2007-TCU-Segunda Câmara, 64/2007-2ª Câmara, 195/2007-2ª Câmara e 2.833/2006-2ª Câmara, o TCU decidiu que, transcorrido o prazo acima mencionado, as contas devem ser trancadas ou consideradas iliquidáveis;
	f) as prestações de contas dos Convênios 50.000/2005 e 68.000/2007 foram aprovadas pelo concedente nos dias 13/7/2007 e 8/5/2013, respectivamente. O art. 30 da Instrução Normativa STN 1/1997 então vigente obrigava as entidades a guardarem os documentos fiscais de comprovação das despesas pelo prazo de 5 anos. Por via de consequência, não é possível exigir a apresentação desses documentos após mais de 10 anos da aprovação das mencionadas contas;
	g) a conversão da representação na presente tomada de contas é nula, pois a Unicampo não foi ouvida previamente;
	h) não houve a avaliação prévia da conduta dos responsáveis, uma vez que foram inseridos no rol de responsáveis e devedores solidários todos aqueles que assinaram documentos em razão dos cargos ocupados;
	i) na citação, foi afirmado que:
	"o débito seria decorrente da não demonstração do nexo de causalidade entre os recursos recebidos e a execução das atividades propostas nos Convênios Incra/SRT/SP 50.000/2005 e 68.000/2007 o que propiciou a ocorrência de danos ao erário";
	j) no Acórdão 235/2002-TCU-Segunda Câmara e na Decisão 169/1998-Plenário, o TCU entendeu que a TCE uma medida extrema, que somente deve ser adotada depois de esgotadas as possibilidades de obtenção do ressarcimento no âmbito do órgão responsável. Assim, era imprescindível a oitiva ou a audiência prévia da Unicampo nas fases internas da TCE, que ficaram a cargo do Incra/SP;
	k) o rito processual adotado fere os princípios constitucionais do contraditório e da ampla defesa e viola a Lei 9.784/1999;
	l) deveriam ter sido cumpridas, previamente à conversão em TCE, todas as fases de identificação do conjunto probatório capaz de demonstrar as irregularidades cometidas, quantificar os valores dos débitos e identificar os responsáveis;
	m) os débitos imputados superam os limites de responsabilidade previstos no estatuto da cooperativa e na lei; 
	n) a imputação de responsabilidade solidária é irregular e acarreta o enriquecimento ilícito do Estado, pois o objeto do convênio foi executado e cada responsável solidário deve arcar com o valor integral do débito; e
	o) a entidade convenente cumpriu integralmente o que foi avençado, prestou contas em conformidade com a Instrução Normativa STN 1/1997 e essas contas foram aprovadas pelo Incra/SP. Transcorridos mais de dez anos dos fatos, a obtenção de qualquer informação nova é impossível;
	- Análise das alegações de defesa
	a) nesta TCE, os questionamentos se referem a irregularidades detectadas na fase de aprovação da prestação de contas. Logo, esse deve ser o marco considerado para avaliar a prescrição da pretensão punitiva ou a aplicação do prazo previsto no art. 6º da Instrução Normativa TCU 71/2012. Nesse sentido, o Ministro Bruno Dantas, no voto condutor do Acórdão 5.130/2017-1ªCâmara, asseverou que:
	"Quando o fato irregular motivador da sanção for o não alcance dos objetivos do convênio, o prazo para a prescrição da pretensão punitiva do TCU começa a fluir a partir do fim do prazo para prestação de contas, momento em que se conclui a última etapa do ajuste e o Estado deve começar a agir para defender seus interesses".
	b) ademais, cabe avaliar se foi interrompida a prescrição por meio de alguma notificação válida. Cabe lembrar que, conforme exposto pelo Ministro José Múcio Monteiro, no voto que embasou a prolação do Acórdão 1638/2017-TCU-Segunda Câmara:
	"A data de interrupção do prazo prescricional da pretensão punitiva do TCU é a do ato que ordenou a citação, a audiência ou a oitiva da parte, não a data da efetivação da comunicação";
	c) a prestação de contas do Convênio 50.000/2005 foi apresentada no dia 13/7/2007 e a do Convênio 68.000/2010 foi entregue no dia 8/5/2013. Em ambos os casos, o ato que ordenou a citação foi praticado no dia 21/6/2017. Assim sendo, fica patente a tempestividade da citação e, por via de consequência, afasta-se a prescrição da pretensão punitiva do TCU;
	d) ademais, cabe esclarecer que o presente processo decorreu de ação do Ministério Público Federal, cuja primeira manifestação sobre a ocorrência de irregularidades nos convênios sob exame ocorreu em 27/6/2012 (apenso, peça 14, p. 376) , o que gerou a recomendação de reabertura das contas. Ou seja, a cooperativa teve conhecimento das pendências tratadas nesses autos cerca de 5 anos antes da citação;
	e) cumpre notar que, em conformidade com o disposto no art. 6º, II, da Instrução Normativa TCU 71/2012, a instauração de TCE, quando houver transcorrido prazo superior a dez anos da ocorrência dos fatos, é dispensável, salvo determinação em sentido contrário do TCU. No presente caso, o TCU determinou a conversão em TCE por meio do Acórdão 904/2016-TCU-Primeira Câmara;
	f) as ações de ressarcimento de danos ao erário são imprescritíveis, consoante estabelecido no Acórdão 2709/2008-TCU-Plenário, da relatoria do Ministro Benjamin Zymler, in verbis:
	"9.1. deixar assente no âmbito desta Corte que o art. 37 da Constituição Federal conduz ao entendimento de que as ações de ressarcimento movidas pelo Estado contra os agentes causadores de danos ao erário são imprescritíveis, ressalvando a possibilidade de dispensa de instauração de tomada de contas especial prevista no § 4º do art. 5º da IN TCU 56/2007";
	g) nesse mesmo sentido, o Ministro Bruno Dantas, no voto condutor do Acórdão 374/2017-TCU-Plenário, destacou que:
	"9. Inicialmente, deixo de acolher as preliminares suscitadas de prescrição quinquenal e de decurso do prazo de dez anos previsto na Instrução Normativa TCU 71/2012.
	10. Conforme jurisprudência desta Corte (Acórdão 1441/2016-TCU-Plenário) , a prescrição prevista na Lei 9.784/1999 não se aplica à atividade de controle externo. O instituto da prescrição nos processos desta Casa obedece ao art. 37, § 5º, da Constituição Federal, no que tange ao ressarcimento do prejuízo, e ao art. 205 da Lei 10.406/2002 (Código Civil) , no que se refere à pretensão punitiva. Assim, quanto ao débito, a ação é imprescritível, e quanto à aplicação de sanções, ela prescreve em dez anos a contar da data de ocorrência das irregularidades";
	h) logo, não é possível acatar os argumentos da defendente de que ocorreu a prescrição e a decadência;
	i) o artigo da Instrução Normativa STN 1/1997 mencionado pela responsável apresenta a seguinte redação:
	"Art. 30. As despesas serão comprovadas mediante documentos originais fiscais ou equivalentes, devendo as faturas, recibos, notas fiscais e quaisquer outros documentos comprobatórios serem emitidos em nome do convenente ou do executor, se for o caso, devidamente identificados com referência ao título e número do convênio. 
	§ 1º Os documentos referidos neste artigo serão mantidos em arquivo em boa ordem, no próprio local em que forem contabilizados, à disposição dos órgãos de controle interno e externo, pelo prazo de cinco anos, contados da aprovação da prestação ou tomada de contas do gestor do órgão ou entidade concedente relativa ao exercício da concessão."
	j) as contas do Convênio 68.000/2007 foram aprovadas no dia 8/5/2013. Assim sendo, os documentos deveriam ter sido guardados até maio de 2018. A Unicampo teve ciência da instauração da TCE em 3/8/2016, quando ela ainda deveria possuir tais documentos;
	k) a documentação fiscal relativa ao Convênio 50.000/2005 deveria ter sido preservada até o dia 13/7/2012. Contudo, cabe salientar que:
	- a Instrução Normativa STN 1/1997 relaciona os elementos que devem constar da prestação de contas final, com o intuito de comprovar o nexo de causalidade entre os recursos repassados e as atividades desenvolvidas. Tais informações e documentos não foram apresentados em 2007 nem em 2012;
	- a aprovação inicial das contas foi incorreta, uma vez que o saldo de recursos do convênio foi restituído posteriormente. Ademais, no dia 2/8/2007, o ajuste em tela foi rescindido; e
	- em 24/7/2007, a entidade solicitou cópia do processo administrativo em que constam os questionamentos do MPF e da Auditoria Interna do Incra para reanálise das contas;
	l) não parece razoável supor que a cooperativa tenha guardado os documentos do Convênio 50.000/2005 durante os cinco anos regulamentares e, menos de 20 dias antes de ter conhecimento dos questionamentos quanto à prestação de contas, os tenha descartado;
	m) ademais, as cópias desses documentos deveriam ter sido anexadas à prestação de contas final, o que não ocorreu. Consequentemente, o disposto na Instrução Normativa STN 1/1997 foi descumprido pela entidade;
	n) a conversão da representação em TCE não é nula, pois não foram violados os princípios do contraditório e da ampla defesa. Afinal, consoante disposto no voto condutor do Acórdão 675/2018-TCU-Plenário, da lavra do Ministro Aroldo Cedraz:
	"A responsabilidade primária pela fiscalização da aplicação de recursos da União repassados mediante convênio é do órgão ou da entidade concedente, a quem compete, esgotadas as medidas administrativas para a recomposição de dano ao erário, instaurar tomada de contas especial. Todavia, diante de fatos graves levados ao seu conhecimento em processo de representação, o TCU pode determinar a imediata conversão dos autos em TCE, sem que isso implique supressão de responsabilidade da instância primária de controle."
	o) no caso vertente, a instância primária de controle, a Superintendência Regional do Incra no Estado de São Paulo, não atuou com a celeridade e a legalidade necessárias no que concerne à instauração e ao processamento das tomadas de contas. Nesse sentido, a prestação de contas do Convênio 50.000/2005 foi aprovada sem que houvesse a efetiva comprovação da execução financeira. Somente após a provocação do MPF de Araraquara e da Auditoria Interna do Incra, as contas foram novamente analisadas. Cumpre salientar que elas foram novamente aprovadas, apesar de a convenente não ter apresentado novos elementos. Essas constatações ensejaram a conversão da representação em TCE e a determinação para que fossem apuradas as responsabilidades dos servidores públicos envolvidos nos fatos sob comento;
	p) a jurisprudência do TCU aponta que não há necessidade de ouvir os responsáveis previamente à conversão dos autos em TCE. Nesse sentido, pode ser citado, por exemplo, o seguinte trecho do voto condutor do Acórdão 735/2015-TCU-Plenário, relatado pelo Ministro Augusto Nardes:
	"A impossibilidade de interposição de recurso contra decisão que converte processo em tomada de contas especial, ou determina sua instauração, não configura prejuízo ao contraditório, uma vez que esse tipo de deliberação não conclui sobre a existência ou dimensão de danos ou sobre a autoria de qualquer ato irregular. Na tomada de contas especial é que se realiza o contraditório e o TCU se manifesta de forma definitiva sobre o dano ao erário e eventual responsabilização";
	q) no mesmo sentido, o Ministro José Múcio Monteiro afirmou, no voto condutor do Acórdão 1464/2013-TCU-Plenário, que:
	"A ausência de notificação dos responsáveis a respeito de apurações em curso no TCU antes da conversão do processo em tomada de contas especial não configura cerceamento de defesa. As etapas processuais anteriores têm natureza meramente preparatória e inquisitiva, com objetivo de apuração da irregularidade, quantificação do débito e identificação dos envolvidos, e, portanto, prescindem da participação dos responsáveis."
	r) a imputação de responsabilidade à Unicampo pelo fato de a entidade ter celebrado os convênios encontra amparo no parágrafo único do art. 70 da Constituição Federal do Brasil, in verbis:
	"Parágrafo único. Prestará contas qualquer pessoa física ou jurídica, pública ou privada, que utilize, arrecade, guarde, gerencie ou administre dinheiros, bens e valores públicos ou pelos quais a União responda, ou que, em nome desta, assuma obrigações de natureza pecuniária";
	s) ao celebrar o convênio, a cooperativa recebeu recursos federais para realizar determinadas atividades e também adquiriu a obrigação de prestar contas na forma estabelecida na Instrução Normativa STN 1/1997;
	t) as responsabilidades foram apuradas por meio de uma avaliação preliminar (peça 6) . A análise das defesas apresentadas permitirá ratificar ou não os resultados dessa avaliação;
	u) restou configurada nos autos a ausência de informações relevantes sobre a prestação de contas. Cumpre destacar que cabe à pessoa física ou jurídica que gerencie dinheiro público demonstrar a correta aplicação dos recursos administrados. Nesse sentido, por exemplo, foi registrado no voto condutor do Acórdão 3623/2015-TCU-Primeira Câmara que:
	"Não cabe ao TCU produzir provas, organizar informações, realizar perícias ou adotar qualquer medida tendente a revelar o nexo de causalidade entre recursos transferidos e despesas efetuadas, pois compete ao gestor comprovar a boa e regular aplicação dos recursos públicos federais";
	v) apesar de ter tido ciência das irregularidades detectadas em cada convênio, a defesa se absteve de prestar esclarecimentos ou juntar documentos com o intuito de demonstrar a existência do nexo causal sob exame;
	x) por meio da responsabilização solidária é imputada ao conjunto de responsáveis a obrigação de pagar integralmente o débito. Não se trata de obrigar cada um a pagar o valor total do dano ao Erário;
	z) não foram acostados aos autos quaisquer comprovantes da execução física ou financeira dos convênios. Tampouco foi demonstrado o nexo de causalidade entre os recursos repassados, as despesas realizadas e as atividades previstas no termo do convênio;
	aa) a aprovação indevida das contas do Convênio 68.000/2007 ocorreu menos de 6 anos após os fatos sob apuração. Já no caso do Convênio 50.000/2005, essa aprovação teve lugar 2007;
	ab) a defesa não esclareceu quais eram os objetivos a serem alcançados nos dois convênios, em termos de quantidade de beneficiários e atividades a serem desenvolvidas. Além disso, não apresentou documentos relacionados aos treinamentos supostamente realizados e à prestação de assistência técnica;
	ac) os comprovantes fiscais (processo apenso, peças 10 a 14) referem-se a gastos com hospedagem, despesas em restaurantes e aquisição de alimentos variados. Adicionalmente, foram encaminhadas algumas listas de frequência em nome de outra entidade. Tais documentos não são hábeis para demonstrar o nexo de causalidade entre os recursos transferidos e as despesas realizadas na consecução do objeto avençado; e
	ad) com fulcro nessas considerações, entende-se que as alegações da Unicampo devem ser rejeitadas;
	- Alegações do Sr. Elio Neves, diretor-presidente da Unicampo
	a) repisou a maior parte dos argumentos apresentados pela cooperativa, os quais não serão repetidos nem analisados neste momento. A seguir, serão abordadas as alegações inovadoras;
	b) foi incluído no rol de responsáveis porque presidiu a cooperativa à época dos fatos e, nessa condição, assinou os documentos referentes aos convênios em tela. Contudo, importa salientar que a representação judicial e extrajudicial perante o poder público e demais pessoas físicas e jurídicas não é sinônimo de responsabilidade solidária com a cooperativa. No caso vertente, sua responsabilidade está limitada às previsões constantes do estatuto da Unicampo;
	c) para atribuir responsabilidades, o tomador de contas deveria expor detalhadamente todos os fundamentos dessa decisão, de forma a não restar dúvidas acerca dos fatos e das condutas que deram origem ao dano;
	- Análise das alegações de defesa
	a) a atribuição de responsabilidade ao Sr. Elio Neves decorreu de dois fatores preponderantes. Em primeiro lugar, ele atuou em todas as etapas do convênio, apresentou o plano de trabalho, celebrou a avença, executou as despesas e prestou contas. Assim agindo, assumiu as obrigações previstas no parágrafo único do art. 70 da Constituição Federal. Ademais, ao deixar de comprovar a boa e regular aplicação dos recursos públicos recebidos, causou prejuízos ao Erário, logo, suas contas devem ser julgadas nos termos do art. 71, II, da nossa Lei Maior;
	b) em segundo lugar, em consonância com o disposto na Súmula TCU 286, o presidente da entidade convenente responde solidariamente com a Unicampo pelos danos causados ao Erário;
	c) quanto à responsabilização dos outros membros da cooperativa, o Tribunal de Contas entende que a responsabilidade solidária é um benefício conferido legalmente ao credor. Além disso, nada impede que o responsável arrolado nesta TCE busque o ressarcimento pelos valores pagos, por meio do ajuizamento de uma ação regressiva. Nesse sentido, no voto condutor do Acórdão 2825/2017-TCU-Primeira Câmara, o Ministro Walton Alencar Rodrigues asseverou que:
	"Eventual ausência de chamamento de outros responsáveis solidários pelo TCU não constitui nulidade processual, não obstando, portanto, a imputação do débito ao agente devidamente citado, o qual, querendo, poderá requerer em juízo ressarcimento pessoal por meio de ação regressiva";
	d) com fulcro no acima exposto, entende-se que os argumentos de defesa apresentados pelo responsável não podem ser acatados;
	- Razões de justificativas apresentadas pelo Sr. Evans Coelho de Carvalho, contador da Superintendência Regional do Incra no Estado de São Paulo
	a) o responsável foi ouvido em audiência em razão de ter emitido parecer contábil sugerindo a aprovação das contas dos Convênios 50.000/2005 e 68.000/2007, as quais estavam em desacordo com o art. 30 da Instrução Normativa STN/MF 1/1997. Não foi verificada a documentação fiscal nem realizada a correlação entre os extratos bancários e as despesas efetivadas. Além disso, a convenente não restituiu previamente o saldo bancário do convênio;
	b) assumiu o cargo público de contador do Incra/SP no primeiro semestre de 2007, tendo assumido a responsabilidade pela realização de diversas tarefas típicas da área contábil nas repartições públicas, entre elas a análise da prestação de contas dos convênios;
	c) quando emitiu o mencionado parecer, estava em estágio probatório, não contava com experiência no assunto e não havia participado de capacitação;
	d) no período de 2003 a 2009, a Superintendência celebrou diversos convênios e, devido à falta de capacidade de gerenciamento, houve a geração de estoques elevados de processos. Ademais, tendo em vista que apenas dois servidores atuavam na área contábil, era inviável a verificação in loco da documentação fiscal;
	e) emitiu parecer contábil aprovando a prestação de contas do Convênio 50.000/2005, em 10/7/2007, mesmo tendo dúvidas quanto à interpretação da Instrução Normativa STN 1/1997. Aduziu que não mencionou a necessidade de devolução do saldo do ajuste devido à falta de experiência, mas solicitou verbalmente a restituição, tendo sido atendido pela convenente no dia 24/7/2007;
	f) a área finalística do Incra/SP é a Divisão de Desenvolvimento, que é responsável pelo atesto do cumprimento do objeto. Considerando que a referida divisão informou o desenvolvimento satisfatório das atividades avençadas, entendeu que o objeto havia sido adimplido;
	g) em 2012, após a solicitação do MPF e da Auditoria Interna do Incra, reanalisou as contas do Convênio 50.000/2005 e apontou a existência de falhas, que não puderam ser corrigidas por causa da negativa da entidade de apresentar novos elementos comprobatórios e da restrição orçamentária do órgão concedente, que impedia o deslocamento até a sede da cooperativa para efetuar auditorias in loco;
	h) em 13/4/2010, apontou as seguintes irregularidades na prestação de contas do Convênio Incra/SRT/SP 68.000/2007:
	- ausência de cópia da documentação fiscal; e
	- falha formal na data de assinatura do segundo termo aditivo;
	i) por conta desses achados, remeteu o processo para a procuradoria jurídica do órgão para avaliação e sugeriu a não aprovação das contas. Posteriormente, solicitou informações adicionais à cooperativa e demandou a devolução do saldo do convênio. A convenente enviou novos elementos, basicamente notas fiscais com carimbo do número do convênio, e restituiu os saldos com juros e correção monetária. Diante disso, no dia 3/5/2013, emitiu parecer favorável à aprovação das contas;
	- Análise das razões de justificativa
	a) os elementos constantes dos presentes autos retratam a falta de capacidade de acompanhamento e análise de todas as fases dos convênios celebrados, associada ao excessivo número de convênios firmados;
	b) as justificativas possuem caráter circunstancial e não esclarecem as seguintes irregularidades relativas ao Convênio Incra/SRT/SP 50.000/2007:
	- realização de 334 pagamentos distintos por meio de 32 cheques, no valor total de R$ 113.748,48 (cento e treze mil setecentos e quarenta e oito reais e quarenta e oito centavos) ;
	- realização de 136 pagamentos por meio de 24 cheques, no montante de R$ 45.219,02 (quarenta e cinco mil duzentos e dezenove reais e dois centavos) ; 
	- realização de 118 pagamentos por meio de 8 cheques, que somaram R$ 21.561,10 (vinte e um mil quinhentos e sessenta e um reais e dez centavos) ; e
	- não havia correspondência entre as relações de pagamentos, os extratos bancários fornecidos e os comprovantes das despesas relacionadas ao objeto do convênio;
	c) além disso, cabe destacar que a comprovação física das atividades desenvolvidas foi prejudicada porque não foram definidas com exatidão a finalidade das ações avençadas, a quantidade de beneficiários a serem atendidos e a vinculação ao plano de trabalho;
	d) as razões de justificativa não devem ser acolhidas, pois as irregularidades citadas poderiam ter sido detectadas pela análise de demonstrações contábeis, que é uma atividade comumente executada pelos contadores;
	e) a aprovação das contas ocorreu antes do término do convênio em tela, que decorreu da rescisão antecipada, e da devolução do saldo. Cumpre frisar que essa aprovação deu azo à assinatura do Convênio 68.000/2007, com a Unicampo, no qual foram detectadas as mesmas irregularidades desde a fase de celebração;
	f) a aprovação da prestação de contas do segundo convênio ocorreu após o responsável ter adquirido mais experiência. Além disso, o MPF e a Auditoria Interna do Incra haviam questionado as avenças em tela. Mesmo assim o responsável deu prosseguimento ao feito, quando deveria ter se manifestado pela instauração da tomada de contas especial;
	g) consoante exposto no voto que fundamentou o Acórdão 442/2017-TCU-Primeira Câmara, da lavra do Ministro-Substituto Augusto Sherman Cavalcanti:
	"nos casos em que o parecer técnico ou jurídico, por dolo ou culpa, induzir o gestor à prática de irregularidades, a responsabilização deve recair não apenas sobre o gestor, mas também sobre o parecerista"; e
	h) com espeque nessas considerações, entende-se que essas razões de justificativa devem ser rejeitadas;
	- Razões de justificativas apresentadas pelo Sr. Wanderley de Oliveira Brito, Chefe da Divisão de Administração da Superintendência Regional do Incra no Estado de São Paulo
	a) foi chamado em audiência em razão de, na condição de Chefe da Divisão de Administração do Incra/SP ter ratificado e encaminhado os pareceres com proposta de aprovação das contas dos Convênios 50.000/2005 e 68.000/2007 aos Superintendentes Regionais do Incra, apesar de esses documentos não estarem em conformidade com o disposto no art. 30 da Instrução Normativa STN/MF 1/1997;
	b) suas razões de justificativas reproduzem em larga medida as que foram apresentadas pelo Sr. Evans Coelho de Carvalho. Neste momento, serão analisados apenas as questões adicionais introduzidas pelo Sr. Wanderley de Oliveira Brito;
	c) os convênios foram celebrados sob a gestão dos superintendentes, que não mensuravam corretamente a capacidade operacional disponível para gerenciar e acompanhar tais ajustes; e
	d) à época dos fatos, atuou como Chefe da Divisão de Administração, no início como substituto e depois como titular, tendo sempre buscado adequar os recursos disponíveis às necessidades do serviço;
	- Análise das razões de justificativa
	a) o responsável não descreveu suas funções e responsabilidades em relação às manifestações da área contábil. Por outro lado, ele se manifestou nos pareceres e demais expedientes referentes à aprovação das contas, o que indica sua ciência e concordância. Além disso, denota que ele supervisionava as atividades técnicas e compunha uma cadeia estruturada de decisão no Incra/SP;
	b) considerando que o Sr. Wanderley de Oliveira Brito tinha conhecimento das limitações da equipe técnica, ele deveria ter demonstrado maior zelo quando avaliou os pareceres submetidos à sua apreciação; e
	c) assim sendo, as razões de justificativa sob comento devem ser rejeitadas;
	- Razões de justificativas apresentadas pelo Sr. Guilherme Cyrino Carvalho, Superintendente da Regional do Incra no Estado de São Paulo
	a) foi chamado em audiência, na condição de Superintendente Regional do Incra/SP, por ter decidido pela aprovação das contas do Convênio 50.000/2005 com base em documentação insuficiente, o que afrontou o art. 30 da Instrução Normativa STN/MF 1/1997;
	b) citou os arts. 1º do Decreto 20.910/1932, 142 da Lei 8.112/1990 e 189 do Código Civil, além dos Acórdão 1314/2013-TCU-Plenário e 3.132/2006-2ª Câmara, com o intuito de fundamentar o entendimento de que ocorre prescrição em cinco anos ou 10 anos. Acrescentou que não ocorreu a interrupção ou suspensão da prescrição;
	c) a prescrição resguarda os princípios da segurança jurídica e do devido processo legal;
	d) devido ao grande lapso de tempo decorrido após os fatos ora analisados, não possui mais acesso às informações necessárias para formular sua defesa;
	e) não foi observado o art. 10º, I, da Instrução Normativa TCU 71/2012, que trata da delimitação das responsabilidades a partir da perfeita identificação dos fatos, da conduta e dos valores. Na mesma esteira, houve afronta ao art. 1º da Lei 9.784/1999, que rege o processo administrativo, no sentido de que o direito do administrado não foi respeitado quando ele foi chamado para responder por fatos ocorridos há 12 anos;
	f) a unidade técnica pressupôs a participação do responsável em irregularidades, sem averiguar a ocorrência do dano, o que violou os princípios do contraditório e da ampla defesa; e
	g) houve a tentativa de condenar meros funcionários do Incra por atacado, sem a apresentação de provas consistentes;
	h) aprovou as contas com fulcro nos relatórios de acompanhamento da execução do convênio, que apontaram o alcance dos seus objetivos;
	i) as prestações de contas atenderam ao disposto no art. 30 da Instrução Normativa STN 1/1997;
	j) não há provas de que o responsável atuou de forma dolosa ou praticou atos de improbidade. Logo, não deveria ter sido considerado responsável solidário pelo débito apurado nestes autos;
	- Análise das razões de justificativa
	a) a alegação de que teria ocorrido a prescrição não merece ser acolhida. Afinal, o responsável, na condição de Superintendente Regional substituto emitiu despacho favorável à aprovação das contas no dia 13/7/2007, enquanto o ato que ordenou a audiência foi editado em 21/6/2017. Logo, não transcorreu o prazo de 10 anos entre a prática dos atos irregulares e a expedição do referido ato;
	b) foram chamados em audiência os agentes públicos que tiveram participação ativa na formalização dos atos administrativos considerados contrários à norma e que culminaram na aprovação das contas dos convênios em tela. Adicionalmente, foi levado em conta o conhecimento dos fatos. O Sr. Guilherme Cyrino Carvalho foi responsabilizado por ter atuado como ordenador de despesas, autorizando os repasses, ou como superintendente, autorizando a celebração de aditivos e a rescisão da avença;
	c) foram detectadas outras irregularidades nas fases de aprovação do plano de trabalho e celebração do Convênio 50.000/2005. No entanto, tendo em vista o decurso de prazo superior a 10 anos dos fatos, sem que houvesse a interrupção do prazo prescricional, o responsável não foi chamado a responder por esses atos. Restou apenas a responsabilidade pela aprovação da prestação de contas;
	d) cabe reiterar que a rescisão antecipada e a aprovação indevida das contas permitiram a celebração em sequência de mais um convênio irregular com a Unicampo, qual seja o Convênio 68.000/2007. O responsável atuou na fase de celebração dessa última avença e assinou 5 dos 6 aditivos, inclusive aquele que prorrogou o respectivo prazo após o fim da vigência;
	e) o responsável foi ouvido em audiência, o que pode acarretar a imputação de multa individual. Assim sendo, não há que se falar em responsabilidade solidária no débito;
	f) o Sr. Guilherme Cyrino Carvalho foi chamado aos autos para justificar a aprovação indevida das contas do Convênio Incra/SRT/SP 50.000/2005, que não permitiam estabelecer o nexo de causalidade entre os recursos repassados e as atividades desenvolvidas. Ademais, pesam contra ele o fato de a aprovação ter sido expedida quando ainda faltava restituir 10% do valor repassado, persistiam pendências quanto ao cumprimento do disposto no art. 30 da Instrução Normativa STN 1/1997 e não havia sido demonstrado o nexo de causalidade; e
	g) diante do acima exposto, as alegações em tela devem ser rejeitadas;
	- Razões de justificativas apresentadas pelo Sr. Wellington Diniz Monteiro, Superintendente da Regional do Incra no Estado de São Paulo
	a) foi chamado em audiência em razão da aprovação das contas do Convênio 68.000/2007 com base em documentação insuficiente, o que violou o art. 30 da Instrução Normativa STN/MF 1/1997;
	b) ocupou o cargo de Superintendente do Incra em São Paulo entre junho de 2012 e meados de 2016. Sua gestão foi marcada pela lisura e suas contas foram aprovadas pela CGU e pelo TCU;
	c) aprovou a referida prestação de contas com fulcro nos pareceres emitidos pelas áreas técnica e financeira do Incra/SP. Não era responsabilidade do superintendente conferir todos os  documentos necessários para demonstrar a regularidade dos pagamentos e das prestações de contas. Até porque deve ser respeitado o princípio da segregação de funções, com o fito de evitar a concentração de decisões na figura de um único gestor; 
	- Análise das razões de justificativa
	a) em relação ao princípio da segregação de funções, observa-se que há uma estrutura hierarquizada na Superintendência Regional do Incra. No âmbito deste processo, verificou-se a emissão de pareceres técnicos ou contábeis e de manifestações das esferas superiores ratificando as decisões;
	b) o entendimento jurisprudencial do TCU quanto à segregação de funções segue o exposto no voto condutor do Acórdão 7181/2018-TCU-Segunda Câmara, relatado pelo Ministro Aroldo Cedraz, in verbis:
	"Assim, seguindo o entendimento de que, existindo parecer técnico que, por dolo ou culpa, induza o administrador público à prática de irregularidade, ilegalidade ou quaisquer outros atos que firam princípios da administração pública, haverá responsabilidade solidária entre gestores e os pareceristas. Esta Corte de Contas tem posição firmada nesse sentido (Acórdão 1327/2007-TCU-Primeira Câmara, 2.064/2009-TCU-2ª Câmara e 1.487/2006-TCU-Plenário) ";
	c) a primeira análise da prestação de contas do Convênio 68.000/2007 concluiu pela sua reprovação (processo apenso, peça 12, p. 60 a 63) . Após a apresentação pelo convenente de mais documentos, foi elaborado um segundo parecer desfavorável (processo apenso, peça 12, p. 307 a 313) . Em seguida, o superintendente realizou tratativas junto à procuradoria do Incra e à Unicampo visando esclarecer as ressalvas apontadas (processo apenso, peça 12, p. 314 a 331) ;
	d) no terceiro parecer sobre a prestação de contas (processo apenso, peça 10, p. 137 a 140) , não foram apontadas ressalvas na documentação fiscal. Contudo, foi ressaltado ter sido firmado termo aditivo, que repassou mais recursos para a convenente, cerca de um mês após o final da vigência do convênio. Ainda assim, o responsável aprovou as contas (processo apenso, peça 10, p. 141 a 143) ; e
	e) constata-se que o gestor não se limitou a aprovar os pareceres e que, mesmo ciente do problema apontado no terceiro parecer, optou por aprovar as contas apresentadas pela cooperativa. Por via de consequência, suas alegações devem ser rejeitadas;
	- Revelia do Sr. Raimundo Pires Silva, Superintendente da Regional do Incra no Estado de São Paulo
	a) teve ciência do expediente que lhe foi encaminhado, conforme atesta o aviso de recebimento que compõe a peça 51. Contudo, optou por permanecer silente;
	b) foi chamado em audiência para que se manifestasse sobre a celebração do Convênio 68.000/2007 sem a descrição completa do objeto a ser executado e das metas a serem atingidas. Além disso, também não foi elaborado o plano de aplicação dos recursos para cada projeto ou evento avençado. Cabe lembrar que tais condutas violam o disposto no art. 2º, II, III e V, da Instrução Normativa STN/MF 1/1997, então vigente;
	c) exercia a função de Superintendente do Incra no Estado de São Paulo desde a celebração do Convênio 50.000/2005, cujo plano de trabalho possui as mesmas irregularidades verificadas no Convênio 68.000/2007;
	d) a pretensão punitiva do TCU prescreveu em relação ao primeiro convênio, mas não no que concerne ao segundo, uma vez que ela foi regularmente interrompida no dia 8/8/2017, antes que transcorressem dez anos da assinatura desse último ajuste; e
	e) ocorre que quem celebrou o convênio 68.000/2007, aprovou os respectivos planos de trabalho e aditivos, com exceção do 6º termo, foi o Sr. Guilherme Cyrino Carvalho. Assim sendo, a responsabilidade do Sr. Raimundo Pires Silva deve ser afastada.
18.	Com fulcro nessas considerações, a unidade técnica propôs (peças 71 a 73) :
a) excluir desta relação processual o Sr. Raimundo Pires Silva;
 	b) julgar irregulares as contas da Cooperativa Unificada dos Trabalhadores do Campo e do Sr. Elio Neves, na condição de presidente da entidade convenente, condenando-os solidariamente ao pagamento do débito apurado nestes autos;
	c) aplicar ao Sr. Elio Neves e à Cooperativa Unificada dos Trabalhadores do Campo, individualmente, a multa prevista no art. 57 da Lei 8.443/1992; e
	d) aplicar aos Srs. Evans Coelho de Carvalho, Wanderley de Oliveira Brito, Guilherme Cyrino Carvalho e Wellington Diniz Monteiro, individualmente, a multa prevista no art. 58, II, da Lei 8.443/1992.
19.	O Procurador Júlio Marcelo de Oliveira emitiu parecer com o seguinte teor (peça 74) :
	"Cuidam os autos de tomada de contas especial instaurada pelo TCU por força do Acórdão 904/2016-TCU-Primeira Câmara. A deliberação decorreu da representação formulada pela Procuradoria da República em Araraquara/SP (TCProcesso 007.586/2015-9) em desfavor da Cooperativa Unificada dos Trabalhadores do Campo (Unicampo) , e do Sr. Elio Neves, diretor-presidente da entidade, em razão de irregularidades na prestação de contas de convênios celebrados com o Instituto Nacional da Colonização e Reforma Agrária no Estado de São Paulo (Incra/SP) . Tais ajustes tinham por objeto a capacitação profissional de trabalhadores rurais; a implantação de núcleos agroindustriais visando a comercialização e integração de trabalhadores rurais; e a prestação de assistência técnica, social e ambiental aos assentados da reforma agrária no Estado de São Paulo.
II
	Com isso, realizou-se a citação dos responsáveis por irregularidades nas prestações de contas dos convênios 50.000/2005 e 68.000/2007, e também se determinou a apuração de responsabilidade dos servidores do Incra/SP envolvidos na celebração, na análise e na aprovação das prestações de contas desses ajustes. Além desses dois convênios, o TCU determinou que a SecexSP realizasse o monitoramento da conclusão da tomada de contas especial que teria sido instaurada pelo próprio Incra/SP quanto a pendências na prestação de contas do convênio 54.000/2005.
	A unidade técnica, por meio de pareceres convergentes (peça 71-73) , rejeitou as alegações de defesa relacionadas a irregularidades na prestação de contas dos convênios 50.000/2005 e 68.000/2007 propondo a condenação solidária em débito (R$ 1.244.060,90 atualizado até 21/9/2018) e a multa prevista no art. 57 da Lei 8.443/1992. A análise também rejeitou as razões de justificativa apresentadas por 4 dos 5 gestores do Incra/SP propondo a multa prevista no art. 58, inciso II da Lei 8.443/1992.
	Em relação ao monitoramento do convênio 54000/2005 a unidade técnica opinou pela regularidade. Transcreve-se o inteiro teor da análise:
	Análise do Convênio Incra/CRT/SP 54.000/2005 - objeto do monitoramento 
	20. A análise das informações da prestação de contas do Convênio Incra/CRT/SP 54.000/2005 foi realizada durante a instrução preliminar (peça 6, itens 60 a 66) , onde se concluiu pela comprovação física da avença e a existência de pendência quanto à comprovação financeira. 
	21. A fim de quantificar o valor pendente de comprovação, foi proposta a diligência ao Incra para esclarecimento. Assim, serão expostos os argumentos que embasaram a conclusão pela comprovação física e a complementação das informações financeiras obtidas com a diligência. 
	22. O objeto desse convênio foi a implantação de núcleo agroindustrial no Projeto de Assentamento Bela Vista do Chibarro, no Município de Araraquara/SP. O referido núcleo agroindustrial consistia na verdade da implantação de uma agroindústria de farinha de mandioca e a aquisição de um caminhão e um automóvel para apoio às atividades de beneficiamento da mandioca colhida na região do assentamento, gerando valor agregado para os produtos. 
	23. Vale mencionar que esse convênio difere dos outros justamente por se tratar de uma benfeitoria e aquisição de bens, enquanto os outros são de ações de qualificação e assistência técnica aos produtores rurais, acarretando diferenças relevantes em relação à comprovação física. 
	24. O valor da avença foi R$ 361.267,53. Desse valor, com fundamento na relação de pagamentos (apenso, peça 10, p. 402-404) e nos orçamentos juntados aos autos (apenso, peça 10, p. 495 a 517) , observa-se que os itens de maior impacto financeiro foram a aquisição dos equipamentos mecânicos de beneficiamento da mandioca e os veículos, correspondendo a 38% (R$ 137 mil) e 19% (R$ 68 mil) , respectivamente, e somados a 57% (R$ 205 mil) . 
	25. A posse dos veículos foi comprovada por meio de consulta aos bancos de dados do cadastro nacional de veículos (peça 69 - consulta em 10/9/2018) , demonstrando a correspondência entre os comprovantes documentais, fotos (apenso, peça 10, p. 481-482) e a propriedade dos bens em nome da convenente. 
	26. E pela análise documental, fotografias, relatórios técnicos de visitas constantes nos autos do apenso, peça 32, p. 33-149, foi possível inferir a aquisição e montagem dos equipamentos, bem como a execução das edificações. Além disso, consta o comprovante de posse do terreno da agroindústria (apenso, peça 10, p. 485-494) . Assim, entende-se que o conjunto de informações apresentadas é suficiente para a comprovação do cumprimento do objeto. 
	27. Quanto à execução financeira, a análise documental era inconclusiva quanto ao valor efetivamente dispendido na execução do objeto. De fato, a análise do único relatório analítico de despesas apresentado (apenso, peça 10, p. 402-404) descrevia os gastos de R$ 292.004,49, que eram condizentes com o objeto executado. No entanto, o referido relatório de despesas indicava o saldo de R$ 103.749,92 (apenso, peça 10, p. 401) e não havia informações sobre o destino dado a esse saldo, se ele foi utilizado em despesas do convênio ou se foi restituído aos cofres do Incra. 
	28. Em resposta à diligência (peça 55) , o Incra remeteu novas informações relevantes, entre as quais o termo de recebimento da obra (peça 55, p. 26) , bem como a complementação do relatório de execução de despesas, contemplando o saldo de R$ 103.749,92, acrescido de rendimentos e contrapartida (peça 55, p. 30-35) e os relatórios de análises de prestação de contas anteriores (peça 55, p. 11-12) , os quais indicam falha formal, apresentação de nota fiscal com data posterior à vigência, porém relacionada ao objeto. 
	29. Sendo assim, há elementos capazes de demonstrar o nexo de causalidade entre as despesas efetuadas e os bens adquiridos, veículos e equipamentos para beneficiamento de mandioca, que somados correspondem a 57% do total do convênio. 
	30. Em relação à comprovação do restante do montante, 43%, foram gastos com insumos e pagamentos de mão de obra para construção do galpão de alocação dos equipamentos de beneficiamento, conforme atestam as relações de despesas. 
	31. Quanto às notas fiscais dessas despesas, apesar de não constarem dos autos, o relatório de análise de prestação de contas do convênio (peça 55, p. 19-22) indicam que as mesmas foram avaliadas. 
	32. Assim, entende-se que para o caso do Convênio 54.000/2005, tendo em vista a comprovação física, bens adquiridos, equipamentos de alto custo relativamente ao valor repassado, a posse do terreno e a construção do galpão para abrigar os equipamentos, entende-se que foi regular a aprovação." 
	O objeto da controvérsia é o valor de R$ 103.749,92 (data-base 2005) que corresponde a 43% das despesas totais do convênio 54.000/2005 e que não foi devidamente justificado pela convenente. Na opinião do Ministério Público de Contas continua falha a prestação de contas do convênio por conta das despesas financeiras não comprovadas por notas fiscais. Apresentou-se no processo tão somente uma relação de pagamentos sem a possibilidade de se concluir pela efetiva aplicação desses valores no objeto pactuado (peça 55, p.30-35) .
	Em outras palavras, continua faltando no processo a comprovação do nexo de causalidade entre os recursos recebidos e as despesas realizadas para execução do objeto do convênio 54.000/2005. Mesmo diante de parecer da área técnica do Incra/SP registrando insuficiência na prestação de contas e recomendando sua reprovação (peça 55, p.9-12) , outros gestores do Incra/SP em pareceres datados de 21/9/2011 (peça 55, p.17) e de 25/4/2013 (peça 55, p.24) manifestaram-se em favor da aprovação da prestação de contas do convênio 54000/2005. 
	Ressalte-se que um desses gestores do Incra/SP que recomendaram a aprovação do convênio 54.000/2005 também constam da proposta de multa consignada pela unidade técnica por falhas na prestação de contas dos convênios 50.000/2005 e 68.000/2007 (peça 71, p.22) .
	A jurisprudência do TCU sinaliza que é dever do convenente demonstrar o nexo causal entre os recursos por ele geridos e as despesas referentes à execução do convênio:
	"É inerente ao regime de prestação de contas previsto no art. 70, parágrafo único, da Constituição Federal o dever de o responsável pelo convênio demonstrar o nexo causal entre os recursos por ele geridos e os documentos de despesas referentes à execução, tais como notas de empenho, ordens bancárias, cheques, recibos ou notas fiscais e extratos bancários, a confirmar o custeio, com recursos da União, dos bens produzidos e dos serviços realizados no ajuste." (Acórdão 7200/2018-TCU-Segunda Câmara | Relator: MARCOS BEMQUERER) 
	"A comprovação da prestação de serviços ou do fornecimento de bens por pessoa jurídica na execução de convênio deve ser feita mediante nota fiscal, e não por recibo, admitido este último quando se tratar de serviços prestados por pessoa física. Em ambos os casos, tanto a nota fiscal quanto o recibo devem conter elementos que vinculem os bens e serviços neles registrados com o objeto do instrumento pactuado." (Acórdão 6223/2015-TCU-Primeira Câmara | Relator: BENJAMIN ZYMLER) 
	"A mera execução física do objeto ou de parte dele não comprova o regular emprego dos recursos de convênio firmado com a União. É necessário que o responsável demonstre o nexo causal entre os recursos por ele geridos e os documentos de despesas referentes à execução, como notas de empenho, ordens bancárias, cheques, recibos ou notas fiscais e extratos bancários, com vistas a confirmar a utilização dos recursos da União no ajuste." (Acórdão 5170/2015-TCU-Primeira Câmara | Relator: WALTON ALENCAR RODRIGUES) 
	Desse modo, vislumbra-se a continuidade na persecução administrativa no sentido de se instaurar no TCU a tomada de contas especial em processo apartado por conta da persistência na falta de comprovação do nexo de causalidade entre os recursos recebidos e a execução das atividades propostas no Convênios Incra/SRT/SP 54.000/2005. Com isso, cabe ao TCU realizar a apuração do débito e a identificação dos responsáveis do mesmo modo como fez no presente processo de tomada de contas especial, pois se trata de mesmo convenente, mesmo concedente e mesmas irregularidades, não havendo o porquê dar tratamento distinto ao convênio 54.000/2005. 
III
	Oportuno reforçar, ainda, a não ocorrência da prescrição da pretensão punitiva do TCU em relação aos responsáveis pelas irregularidades na prestação de contas dos convênios 50.000/2005 e 68.000/2007, uma vez que o ato que ordenou a citação no TCU ocorreu em 21/6/2017 (peça 7) interrompendo a prescrição na forma do item 9.1.3 do Acórdão 1441/2016-TCU-Plenário. 
	Em outras palavras, o ato que ordenou a citação e a audiência dos responsáveis ocorreu menos de 10 anos da data de ocorrência da irregularidade que é a data da emissão parecer favorável pela aprovação das contas:
	Responsáveis no processo
	Data de ocorrência da irregularidade

	Elio Neves 
	13/7/2007 - Convenio 50.000/2005 - (Processo 007.586/2015-9, peça 14, p. 361) 
8/5/2013 - Convênio 68.000/2007 - (Processo 007.586/2015-9, peça 10, p. 141) 

	Unicampo
	13/7/2007 - Convenio 50.000/2005 - (Processo 007.586/2015-9, peça 14, p. 361) 
8/5/2013 - Convênio 68.000/2007 - (Processo 007.586/2015-9, peça 10, p. 141) 

	Evans Coelho de Carvalho*
	10/7/2007 - Convênio 50.000/2005 (Processo 007.586/2015-9, peça 14, p. 360) 
3/5/2013 - Convênio 68.000/2007 (Processo 007.586/2015-90, peça 10, p.140) 

	Wanderley de Oliveira Brito
	10/7/2007 - Convênio 50.000/2005 (Processo 007.586/2015-9, peça 14, p. 360) 
3/5/2013 - Convênio 68.000/2007 (Processo 007.586/2015-9, peça 10, p. 140) 

	Guilherme Cyrino Carvalho
	13/7/2007 - Convenio 50.000/2005 (TCProcesso 007.586/2015-9, peça 14, p. 361) .

	Wellington Diniz Monteiro
	8/5/2013 - Convênio 68.000/2007 (TCProcesso 007.586/2015-9, peça 10, p. 141) .

* mesmo responsável por emitir parecer favorável à aprovação da prestação de contas do convênio 54.000/2005 (peça 55, p.24) 
	Nesse sentido, manifesta-se o Ministério Público de Contas da União de acordo com a proposta de mérito feita pela unidade técnica (peça 71) acrescentando apenas a proposta de se instaurar nova tomada de contas especial, com fulcro no art. 47 da Lei 8.443/1992 c/c art. 197 RI/TCU c/c art. 4º, §1º, inc. II da IN TCU 71/2012, para apurar o débito e identificar os responsáveis pelo dano causado ao erário decorrente de falta de comprovação no processo do nexo de causalidade entre os recursos recebidos e as despesas realizadas para execução do convênio 54.000/2005".
20.	O Ministro-Substituto Augusto Sherman Cavalcanti concordou com a proposta formulada pela unidade técnica, com o acréscimo proposto pelo representante do Parquet especializado, e proferiu o voto condutor do Acórdão 3862/2019-TCU-Primeira Câmara, anteriormente transcrito.
21.	Irresignados, a Cooperativa Unificada dos Trabalhadores do Campo - Unicampo e os Srs. Elio Neves e Guilherme Cyrino Carvalho interpuseram os presentes recursos (peças 78 e 79) .
II - Análise dos recursos
22.	Após realizar o exame preliminar, a Serur se manifestou pelo conhecimento destes recursos. Em seguida, emiti despacho com o seguinte teor (peça 84) :
	"Conheço dos recursos de reconsideração interpostos pelos Srs. Elio Neves e Guilherme Cyrino Carvalho e pela Cooperativa Unificada dos Trabalhadores do Campo - Unicampo contra o Acórdão 3862/2019-TCU-Primeira Câmara.
	2. Por conseguinte, com fundamento nos arts. 32, I, e 33 da Lei 8.443/1992, suspendo os efeitos dos itens 9.2, 9.3, 9.4 e 9.5 do acórdão recorrido.
	3. Determino que a Serur examine o mérito dos mencionados recursos e, em seguida, encaminhe manifestação conclusiva ao meu Gabinete, com trânsito prévio pelo Ministério Público junto ao TCU".
23.	Em atendimento ao meu despacho acima mencionado, a unidade técnica examinou o mérito destes recursos, tendo o auditor destacado que:
	- Alegações do Sr. Elio Neves e da Unicampo
	a)  a decisão vergastada é nula, porque não foram citados no processo de representação originador destas contas especiais, no qual foram responsabilizados pelos fatos apurados nestas contas especiais;
	b) tal fato violou o disposto nos arts. 2o, I a XIII, e 29, § 1o, da Lei 9.784/1999, que seria aplicável a todos os processos administrativos, inclusive os de controle;
	c) o Tribunal teria fundado sua decisão em imputações que não puderam contradizer, uma vez que essas supostas irregularidades não foram descritas nas respectivas citações;
	d)  nos ofícios dirigidos aos recorrentes, não foi mencionada a não comprovação do nexo de causalidade no que concerne ao Convênio 54.000/2005. Apesar disso, o Tribunal teria arrimado o julgamento também em exames acerca da prestação de contas desse último ajuste;
	e) a decisão vergastada não atende aos requisitos essenciais estabelecidos no art. 69 do Regimento Interno do Tribunal. Afinal, verifica-se a "completa ausência de análise, relatório, fundamentação e dispositivo" acerca de argumentos importantíssimos aduzidos pelos ora recorrentes sobre os seguintes pontos:
	- "nulidade absoluta da TCE Processo 025.488/2016-3";
	- "ilegitimidade dos responsáveis";
	- "indevida responsabilização solidária de Elio Neves",
	- "indevida responsabilização da Unicampo";
	- "execução integral dos convênios"; e
	- "inexistência de danos ao erário";
	f) a fundamentação da decisão teria se cingido ao exame das questões preliminares referentes à ocorrência de prescrição e decadência;
	g) diante disso, conclui-se que o julgamento careceria de "fundamento técnico, jurídico e probatório". Ademais, seria infundado o entendimento do Tribunal no sentido de que não restou comprovado "o nexo de causalidade entre os recursos recebidos e a execução das atividades propostas no Convênio";
	h) não se pode exigir dos recorrentes a apresentação de documentos em razão do decurso de mais de dez anos entre a época dos fatos e seu chamamento ao processo para apresentar alegações de defesa. Fazê-lo acarretaria, no dizer do Ministro do Supremo Tribunal Federal Ricardo Lewandosky, quando do julgamento do Recurso Extraordinário 852.475, "o dever de cada cidadão guardar eternamente comprovantes os mais diversos de seus negócios jurídicos com a Administração, o que evidentemente seria inviável e comprometeria o direito à defesa dos cidadãos";
	i) nesse mesmo sentido, o Ministro Ubiratan Aguiar, no voto condutor do Acórdão 64/2007-TCU-Segunda Câmara, asseverou que:
	"2. Há prejuízo aos princípios constitucionais da ampla defesa e do contraditório quando a inércia da Administração inviabiliza a apresentação de esclarecimentos por parte do responsável, mesmo o revel, por ter expirado o prazo previsto na Instrução Normativa STN nº 2/1993, vigente à época, para a guarda de documentos comprobatórios de despesa por parte do convenente (cinco anos, contados da aprovação da prestação ou tomada de contas, do gestor do órgão ou entidade concedente, relativa ao exercício da concessão) "; 
	j) o art. 30 da Instrução Normativa STN 1/1997 estabeleceu o prazo máximo de cinco anos para manter os documentos fiscais relativos à execução de convênios em arquivo próprio nas dependências do convenente ou do ente que cuida da contabilidade terceirizada;
	k) a pretensão do Estado de aplicar sanção reintegratória neste processo de controle administrativo prescreveu; 
	l) o INCRA e a unidade técnica do Tribunal reconheceram a regularidade da execução do convênio e das prestações de contas. Assim sendo, o TCU deveria ter adotado uma posição consentânea com o entendimento dessas instâncias;
	m) não haveria fundamento técnico, jurídico e probatório do juízo condenatório. Afinal, a Unicampo teria apresentado "todos os documentos exigidos pela IN/STN 1/1997, com especial destaque para os documentos comprobatórios da execução integral dos convênios". Além disso, as responsabilizações solidárias dos recorrentes teriam sido baseadas somente na condição de diretor-presidente da entidade e de convenente;
	n) a Unicampo não é uma empresa e seus projetos são executados "em mútua colaboração de todos os envolvidos, dirigentes, colaboradores e cooperados". Seu Conselho de Administração é um órgão administrativo com o poder deliberativo, cujas atribuições e competências foram previstas no seu estatuto social.  As responsabilidades de cada dirigente foram estabelecidas e limitadas no mencionado estatuto, de modo que não se pode "atribuir ou admitir responsabilidade maior do que aquelas previstas pela lei da UNICAMPO, qual seja, seu Estatuto". Assim sendo, conclui-se que representar legalmente a entidade não acarreta ser solidariamente responsável com ela;
	o) a Corte não teria observado o disposto nos arts. 10, I, da IN/TCU 71/2012 e 2o, caput e incisos I a XIII, e 29 a 47 da Lei 9.784/1999, pois não teriam sido relatadas "informações que tenham como objetivo a perfeita identificação dos fatos, do responsável, do valor a ser imputado, dentre outros elementos", de forma que "não restem dúvidas acerca da situação que deu origem ao dano e da correta imputação de responsabilidade acerca dos fatos"; e
	p) não teria sido comprovada a "irregularidade da conduta" do Sr. Elio Neves, pois o Tribunal apontou "apenas que foi presidente da entidade (UNICAMPO) ". Assim sendo, ele teria sido responsabilizado "pelo simples fato de ser o presidente da entidade". Não haveria nestes autos uma "apuração detalhada de quem foi o responsável [pelo dano causado ao erário], inclusive se a própria entidade cooperativa tem responsabilidade, vez que os fatos ocorreram há mais de uma década";
	- Análise dessas alegações
	a) o art. 69 da Lei 9.874/1999 estabelece que:
	"Os processos administrativos específicos continuarão a reger-se por lei própria, aplicando-se-lhes apenas subsidiariamente os preceitos desta Lei"; 
	b) os processos que tramitam no TCU observam regras próprias, que foram estabelecidas na Lei 8.443/1992. Assim sendo, no âmbito desta Corte, não são necessariamente aplicáveis os dispositivos da Lei 9.784/1999. Nesse sentido, no voto condutor do Acórdão 11845/2019-TCU-Primeira Câmara, o Ministro Vital do Rêgo salientou que:
	"São de natureza inquisitiva as etapas da persecução de controle administrativo prévias à conversão do procedimento em tomada de contas especial, incluídas as consistentes em promoção e impulsionamento de processo de fiscalização, como é o caso da representação. Constituem procedimento inquisitório de coleta de provas, assemelhado ao inquérito policial, em que não relação processual constituída na acepção jurisdicional desse instituto.
	Como é sobejamente sabido, descabe falar em obrigatoriedade de observância do princípio do contraditório em ações de natureza inquisitiva, pois há mero ato investigatório sem imputação formal de culpa.  
	Importa é que no processo de contas especiais se aplicaram sanções aos ora recorrentes não sem antes ouvi-los acerca das imputações delas fundadoras, com o que restaram homenageados os princípios constitucionais da ampla defesa e do contraditório."
	c) nesse mesmo sentido, o Ministro José Múcio Monteiro destacou, no voto que fundamentou o Acórdão 1464/2013-TCU-Plenário, que:
	"8. De igual modo, o fato de os responsáveis não terem sido notificados acerca das apurações em curso no TCU antes da conversão do processo em tomada de contas especial não configurou cerceamento de defesa ou trouxe qualquer outro prejuízo aos seus interesses, uma vez que o contraditório foi regularmente instaurado nesta fase. As etapas processuais anteriores tiveram natureza meramente preparatória e inquisitiva, com vistas à apuração da irregularidade, quantificação do débito e identificação dos envolvidos, prescindindo da sua participação";
	d) a análise do Convênio 54.000/2005 foi determinante para a constituição de processo apartado para apurar os fatos, identificar os responsáveis e quantificar os danos ao Erário verificados durante a execução daquele ajuste;
	e) as sanções aplicadas aos ora recorrentes decorreram apenas dos prejuízos arcados pela administração pública durante a execução dos Convênios 50.000/2005 e 68.000/2007. Assim sendo, não há que se falar em não observância do princípio do contraditório nem em nulidade;
	f) os fundamentos fáticos da decisão impugnada foram explicitados nos itens 4 a 9 e 15 a 17 do voto elaborado pelo Ministro Augusto Sherman Cavalcanti, relativamente ao Convênio 50.000/2005, e nos itens 10 a 17 dessa mesma peça quanto ao Convênio 68.000/2007. Logo, não corresponde à realidade dos fatos a alegação de que a Corte proferiu o julgamento tendo se debruçado somente sobre o exame de questões preliminares;
	g) ademais, no item 16 do referido voto, esta Corte acolheu expressamente como fundamentos as análises realizadas pela unidade técnica, que constam das peças 71 a 73 destes autos. Cabe destacar que as questões fundamentais foram devidamente avaliadas na instrução elaborada pela área técnica, nos seus itens abaixo especificados
	- "nulidade absoluta da instauração da TCE (TC-Processo 025.488/2016-3) ": itens 63 a 66;
	- indevida responsabilização solidária de Elio Neves: itens 94 a 99;
	- indevida responsabilização solidária da Unicampo: itens 68 e 69;
	- "execução integral dos convênios": itens 80 a 87; e
	- inexistência de dano ao erário: itens 80 a 87;
	h) no que concerne à alegada irrazoabilidade da exigência de apresentação de documentos em virtude do lapso temporal transcorrido, cabe destacar o seguinte trecho do voto condutor da decisão recorrida:
	"23. Primeiramente, a aprovação da prestação de contas em questão, de modo sui generis, ocorreu antes mesmo do encerramento da vigência do convênio - rescisão publicada apenas em 2/8/2007 (TC-Processo 007.586/2015-9, peça 14, p. 368) e, inclusive, antes da devolução dos recursos não aplicados, por parte do convenente - em 24/7/2007 (TC-Processo 007.586/2015-9, peça 14, p. 365) . Diante dessas circunstâncias afigura-se descabido tomarmos a data de 13/7/2007 como termo a quo para início do cômputo do prazo quinquenal estatuído no art. 30, §1º, da IN STN 1/1997.
	24. Em outro giro, os autos dão conta de que houve a interrupção do referido prazo por meio da atuação conduzida pelo Ministério Público Federal. Destaco a existência dos Inquéritos Civis (ICP) 1.34.017.000116/2011-97 e 1.34.017.000110/2014-62 (TC-Processo 007.586/2015-9, peça 1, p. 2) , ambos conduzidos pela Procuradoria da República em Araraquara/SP. Nessa esteira, saliento que o primeiro ICP, iniciado em 2011, teve como objeto a "apuração de diversas irregularidades relacionadas ao Incra e à UNICAMPO/FERAESP/Sindicato dos Empregados Rurais de Araraquara e Região" (TC-Processo 007.586/2015-9, peça 1, p. 2 - g.no) .
	25. Em virtude da atuação do Parquet, a Unicampo solicitou ao Incra/SP, em 24/7/2012, "cópia das fls. 350 e seguintes dos autos do processo administrativo n° 54190.001008.2005-45, bem como certidão de objeto e pé do processo mencionado" (TC-Processo 007.586/2015-9, peça 14, p. 387) , evidenciando que, antes ou naquela data, já possuía ciência de providência estatal referente ao Convênio 50.000/2005.
	26. Quanto a este assunto, a partir da jurisprudência selecionada desta Corte, temos que "o prazo quinquenal para a guarda da documentação pelo convenente (art. 30, § 1o, da IN-STN 01/1997) não se interrompe apenas com a instauração da tomada de contas no âmbito do TCU ou do órgão concedente, mas também pela prática de ato que, de alguma forma, leve ao conhecimento do responsável convenente a necessidade de adoção de alguma providência relativa à prestação de contas" (Acórdão 2252/2016-TCU-Plenário e 359/2007-2ª Câmara) .
	27. Com efeito, mesmo considerando-se o prazo de cinco anos informado pela IN STN 1/1997, seja tomando-se como termo a quo a data da rescisão da avença, seja a da efetiva devolução dos recursos, não se poderia afastar a responsabilidade da entidade ou de seu diretor-presidente sob a alegação de imposição de ônus excessivo quanto à guarda da documentação, considerando-se que a determinação para citação ocorreu em 21/6/2017 (peça 7) ";
	i) não se observa, portanto, ausência de razoabilidade na exigência de apresentação de documentos de prestação de contas no caso concreto;
	j) a decadência administrativa está prevista no art. 54 da Lei 9.784/1999, que não se aplica às tomadas de contas especiais, regidas pela Lei 8.443/1992, conforme se depreende do disposto no art. 69 da Lei 9.874/1999, in verbis:
	"Os processos administrativos específicos continuarão a reger-se por lei própria, aplicando-se-lhes apenas subsidiariamente os preceitos desta Lei";
	k) nesse sentido, pode ser citado o voto condutor do Acórdão 1088/2015-TCU-Plenário, elaborado pelo Ministro Augusto Nardes;
	l) a pretensão do Estado de promover ações de ressarcimento de prejuízos contra agentes causadores de dano ao Erário é imprescritível, por força do disposto no art. 37 da Constituição da República, in verbis:
	"§ 5º A lei estabelecerá os prazos de prescrição para ilícitos praticados por qualquer agente, servidor ou não, que causem prejuízos ao erário, ressalvadas as respectivas ações de ressarcimento";
	m) cabe citar o seguinte excerto da fundamentação do Acórdão 3793/2013-TCU-Segunda Câmara, relatado pelo Ministro Aroldo Cedraz:
	"Quanto à prescrição do débito, ressalto que já está pacificado no âmbito do TCU o entendimento pela imprescritibilidade das ações de ressarcimento movidas pelo Estado contra agentes causadores de danos ao erário. O Tribunal deixou assente esse entendimento, por meio do Acórdão 2709/2008-TCU-Plenário, que deliberou acerca de Incidente de Uniformização de Jurisprudência relativo ao tema, pois considerou que, se o STF, intérprete maior e guarda da Constituição, já se manifestou no sentido de que a parte final do § 5º do art. 37 da Carta Política determina a imprescritibilidade das ações de ressarcimento, não seria razoável adotar posição diversa na esfera administrativa";
	n) o STF, em decisão proferida no julgamento do Mandado de Segurança 26.210, reconheceu a imprescritibilidade das ações de ressarcimento de sua competência mediante o Acórdão 2709/2008-TCU-Plenário.  Naquela oportunidade, o Supremo decidiu:
	"deixar assente no âmbito desta Corte que o art. 37 da Constituição Federal conduz ao entendimento de que as ações de ressarcimento movidas pelo Estado contra os agentes causadores de danos ao erário são imprescritíveis, ressalvando a possibilidade de dispensa de instauração de tomada de contas especial prevista no § 4º do art. 5º da IN TCU 56/2007";
	o) no julgamento em curso do Recurso Extraordinário 669.069 no Supremo Tribunal Federal, com repercussão geral reconhecida, discutese o prazo de prescrição das ações de ressarcimento por danos causados ao erário não decorrentes de ato de improbidade administrativa. Saliento que pedido de vista do Ministro Dias Toffoli suspendeu o julgamento no dia 12/11/2014;
	p) no que concerne à prescrição da sua pretensão punitiva, o TCU, por meio do Acórdão 1.441/2016Plenário, relatado pelo Ministro Benjamin Zymler, firmou o entendimento no sentido de que a matéria se subordina ao prazo de dez anos indicado no art. 205 do Código Civil, contado a partir da data da ocorrência da conduta reprovável a ser sancionada. Transcrevese, a seguir os trechos do referido decisum que são relevantes para o exame da alegação recursal:
"ACORDAM os Ministros do Tribunal de Contas da União, reunidos em Sessão do Plenário, ante as razões expostas pelo Redator, em:
9.1. deixar assente que:
9.1.1. a pretensão punitiva do Tribunal de Contas da União subordina-se ao prazo geral de prescrição indicado no art. 205 do Código Civil;
9.1.2. a prescrição a que se refere o subitem anterior é contada a partir da data de ocorrência da irregularidade sancionada, nos termos do art. 189 do Código Civil;
9.1.3. o ato que ordenar a citação, a audiência ou oitiva da parte interrompe a prescrição de que trata o subitem 9.1.1, nos termos do art. 202, inciso I, do Código Civil;
9.1.4. a prescrição interrompida recomeça a correr da data em que for ordenada a citação, a audiência ou oitiva da parte, nos termos do art. 202, parágrafo único, parte inicial, do Código Civil;
9.1.5. haverá a suspensão da prescrição toda vez que o responsável apresentar elementos adicionais de defesa, ou mesmo quando forem necessárias diligências causadas por conta de algum fato novo trazido pelos jurisdicionados, não suficientemente documentado nas manifestações processuais, sendo que a paralisação da contagem do prazo ocorrerá no período compreendido entre a juntada dos elementos adicionais de defesa ou da peça contendo o fato novo e a análise dos referidos elementos ou da resposta da diligência, nos termos do art. 160, §2º, do Regimento Interno;"
	q) no caso vertente, não incidiu a prescrição examinada, uma vez que não foi superado o prazo de dez anos. O ato que determinou a citação no TCU foi praticado em 21/6/2017 (peça 7) , enquanto as irregularidades ocorreram nas datas a seguir indicadas (peça 74) :
	Responsáveis no processo
	Data de ocorrência da irregularidade

	Sr. Elio Neves
	13/7/2007 - Convenio 50.000/2005 - (Processo 007.586/2015-9, peça 14, p. 361) 
8/5/2013 - Convênio 68.000/2007 - (Processo 007.586/2015-9, peça 10, p. 141) 

	Unicampo
	13/7/2007 - Convenio 50.000/2005 - (Processo 007.586/2015-9, peça 14, p. 361) 
8/5/2013 - Convênio 68.000/2007 - (Processo 007.586/2015-9, peça 10, p. 141) 

	r) o Tribunal possui atribuição constitucional para apreciar de forma autônoma e independente a regularidade das contas dos gestores de recursos federais. Daí decorre que os órgãos colegiados do TCU não estão vinculados às manifestações das unidades técnicas, do controle interno ou dos órgãos jurisdicionados. Ao contrário, a Corte de Contas pode concluir de forma diferente das instâncias precedentes, desde que decida de forma fundamentada;
	s) esse entendimento é acolhido pela jurisprudência pacífica do Tribunal, como se verifica, por exemplo, nos Acórdão 6839/2017-TCU-Primeira Câmara e 2.983/2016-1ª Câmara, relatados pelo Ministro Bruno Dantas;
	t) quanto à alegada ausência de fundamentação da responsabilização dos recorrentes, cumpre esclarecer que, na qualidade de gestor de recursos públicos, o Sr. Elio Neves deveria ter comprovado o bom e regular emprego desses valores, em obediência ao disposto no art. 70, parágrafo único, da Constituição Federal de 1988, a seguir transcrito:
	"Parágrafo único. Prestará contas qualquer pessoa física ou jurídica, pública ou privada, que utilize, arrecade, guarde, gerencie ou administre dinheiros, bens e valores públicos ou pelos quais a União responda, ou que, em nome desta, assuma obrigações de natureza pecuniária";
	u) o TCU firmou jurisprudência nesse sentido, conforme se verifica nos Acórdão 903/2007-TCU-Primeira Câmara (Relator Ministro Augusto Nardes) , 1.445/2007-2ª Câmara (Relator Ministro-Substituto Augusto Sherman Cavalcanti)  e 1.656/2006-Plenário (Relator Ministro Valmir Campelo) ;
	v) esse entendimento foi confirmado pelo Supremo Tribunal Federal, quando do julgamento do MS 20.335/DF (Relator Ministro Moreira Alves) , cuja ementa apresenta a seguinte redação:
	"MANDADO DE SEGURANÇA CONTRA O TRIBUNAL DE CONTAS DA UNIÃO. CONTAS JULGADAS IRREGULARES. APLICAÇÃO DA MULTA PREVISTA NO ARTIGO 53 DO DECRETO-LEI 199/67. A MULTA PREVISTA NO ARTIGO 53 DO DECRETO-LEI 199/67 NÃO TEM NATUREZA DE SANÇÃO DISCIPLINAR. IMPROCEDÊNCIA DAS ALEGAÇÕES RELATIVAS A CERCEAMENTO DE DEFESA. EM DIREITO FINANCEIRO, CABE AO ORDENADOR DE DESPESAS PROVAR QUE NÃO É RESPONSÁVEL PELAS INFRAÇÕES, QUE LHE SÃO IMPUTADAS, DAS LEIS E REGULAMENTOS NA APLICAÇÃO DO DINHEIRO PÚBLICO. COINCIDÊNCIA, AO CONTRÁRIO DO QUE FOI ALEGADO, ENTRE A ACUSAÇÃO E A CONDENAÇÃO, NO TOCANTE À IRREGULARIDADE DA LICITAÇÃO. MANDADO DE SEGURANÇA INDEFERIDO."
	x) a não comprovação pelo ordenador de despesas da aplicação do dinheiro público em conformidade com os princípios constitucionais e as normas de Direito Financeiro gera uma presunção juris tantum da ocorrência de prejuízo ao Erário como da responsabilidade do gestor. Essa presunção legal, por ser relativa, pode ser afastada por prova idônea e inequívoca em contrário apresentada pelo administrador dos referidos recursos;
	z) a responsabilização da Unicampo pelo dano apurado nestes autos decorreu do entendimento no sentido de que, quando a pessoa jurídica de direito privado e seus administradores gerarem prejuízos, durante a execução de avença celebrada com a União com vistas à realização de uma finalidade pública, incide sobre ambos a responsabilidade solidária pelo ressarcimento do mencionado prejuízo. Nesse sentido, foi elaborada a Súmula TCU 286, a seguir reproduzida:
	"A pessoa jurídica de direito privado destinatária de transferências voluntárias de recursos federais, feitas com vistas à consecução de uma finalidade pública, responde solidariamente com seus administradores pelos danos causados ao Erário na aplicação desses recursos";
	aa) neste caso concreto, foram detectadas as seguintes irregularidades, que constituem provas indiciárias da falta de nexo de causalidade entre os recursos repassados e a execução do objeto avençado:
	- quanto ao Convênio 50.000/2005: pagamento a diversos fornecedores por meio de um único cheque, não apresentação da documentação fiscal e pagamento de despesas em espécie; e
	- quanto ao Convênio 68.000/2007: falta de discriminação do CNPJ ou do nome da Unicampo nos documentos fiscais, que foram emitidos em nome de terceiros, e ausência de identificação dos dispêndios (foram mencionadas genericamente "compras diversas" ou "despesas") ; e
	ab) portanto, diferentemente do que foi alegado, a decisão recorrida foi bem fundamentada tanto fática como juridicamente. Caberia aos responsáveis comprovar a regular utilização dos recursos repassados, por meio da apresentação dos documentos pertinentes, o que não foi feito em nenhum momento;	
	- Alegações do Sr. Guilherme Diniz Carvalho
	a) o acórdão recorrido padece de nulidade, uma vez que ele não teria sido citado para apresentar defesa na representação. Dessa forma, foi violado seu direito ao contraditório, que é garantido pela Constituição Federal e pelo art. 2-o da Lei 9.784/1999. Também não teria sido observada a Súmula Vinculante 3 do Supremo Tribunal Federal;
	b) caberia a "anulação do processo administrativo", uma vez que ele foi chamado para apresentar alegações de defesa mais de doze anos depois da ocorrência dos fatos. Cabe salientar que esse lapso temporal teria obstado a obtenção de documentos e, por via de consequência, violou seu direito ao contraditório e à ampla defesa;
	c) ocorreu a prescrição da pretensão punitiva, por força dos arts. 1o do Decreto 20.910/1932, 142 da Lei 8.112/1990 e 189 do Código Civil brasileiro. Afinal, o Convênio 50.000/2005 foi firmado em 28/4/2005, "há mais de 12 anos";
	d) não houve "a perfeita identificação dos fatos, do responsável, do valor a ser imputado, dentre outros elementos", ao arrepio do disposto no art. 10 da Instrução Normativa TCU 71/2012. Não teriam sido produzidas provas consistentes dos fatos imputados, de sua responsabilidade por eles e do nexo de causalidade entre sua conduta e o dano supostamente havido. Nesse contexto, houve a mera suposição da sua participação direta em irregularidades devido à aprovação indevida da prestação de contas do Convênio 68.000/2007;
	e) no processo administrativo original (54190.001008.2005.45) , que foi juntado ao TC Processo 007.586/2015-9, há pareceres emanados pela área técnica que embasaram sua decisão de aprovar as contas em tela. Além disso, segundo a equipe de campo do Incra, o objeto do convênio vinha sendo cumprido (fl. 332 do referido processo administrativo) e as atividades previstas teriam sido realizadas em favor dos beneficiários determinados na avença. Esse conjunto de elementos bastaria para fundamentar a aprovação da prestação de contas do ajuste sob exame;
	f) não há prova cabal de que ele tenha concorrido para a prática da irregularidade a ele imputada. Também não existem indícios de que tenha agido de má-fé ou se negado a tomar providências para sanar as irregularidades;
	g) ele teria observado o disposto no art. 30 da Instrução Normativa STN 1/1997, na medida em que a relação de pagamentos do convênio, que foi emitida pela Unicampo, seria consentânea com a conciliação bancária empreendida;
	h) a situação fática em tela não caracteriza um ato de improbidade administrativa, visto que não foi preenchido qualquer um dos seguintes requisitos legalmente estabelecidos:
	- incorporação ao patrimônio particular de bens pertencentes à entidade pública;
	- conduta desonesta do agente público no exercício da função por ele exercida na entidade pública lesada, que tenha facilita ou concorrido para tal incorporação (apropriação) ilícita; e 
	- nexo entre a incorporação indevida e a atuação funcional dolosa ou culposa do agente público; e
	i) o TCU teria infringido os arts. 21 a 24 do Decreto-Lei 4.657/1942 (Lei de Introdução às Normas do Direito Brasileiro) quando interpretou as normas em que fundou sua decisão;
	- Análise dessas alegações
	a) o art. 69 da Lei 9.874/1999 estabelece que:
	"Os processos administrativos específicos continuarão a reger-se por lei própria, aplicando-se-lhes apenas subsidiariamente os preceitos desta Lei"; 
	b) os processos que tramitam no TCU observam regras próprias, que foram estabelecidas na Lei 8.443/1992. Assim sendo, no âmbito desta Corte, não são necessariamente aplicáveis os dispositivos da Lei 9.784/1999. Nesse sentido, no voto condutor do Acórdão 11845/2019-TCU-Primeira Câmara, o Ministro Vital do Rêgo salientou que:
	"São de natureza inquisitiva as etapas da persecução de controle administrativo prévias à conversão do procedimento em tomada de contas especial, incluídas as consistentes em promoção e impulsionamento de processo de fiscalização, como é o caso da representação. Constituem procedimento inquisitório de coleta de provas, assemelhado ao inquérito policial, em que não relação processual constituída na acepção jurisdicional desse instituto.
	Como é sobejamente sabido, descabe falar em obrigatoriedade de observância do princípio do contraditório em ações de natureza inquisitiva, pois há mero ato investigatório sem imputação formal de culpa.  
	Importa é que no processo de contas especiais se aplicaram sanções aos ora recorrentes não sem antes ouvi-los acerca das imputações delas fundadoras, com o que restaram homenageados os princípios constitucionais da ampla defesa e do contraditório."
	c) nesse mesmo sentido, o Ministro José Múcio Monteiro destacou, no voto que fundamentou o Acórdão 1464/2013-TCU-Plenário, que:
	"8. De igual modo, o fato de os responsáveis não terem sido notificados acerca das apurações em curso no TCU antes da conversão do processo em tomada de contas especial não configurou cerceamento de defesa ou trouxe qualquer outro prejuízo aos seus interesses, uma vez que o contraditório foi regularmente instaurado nesta fase. As etapas processuais anteriores tiveram natureza meramente preparatória e inquisitiva, com vistas à apuração da irregularidade, quantificação do débito e identificação dos envolvidos, prescindindo da sua participação";
	d) em relação ao Sr. Guilherme Cyrino Carvalho, que aprovou indevidamente as contas do convênio em tela, verifica-se que o lapso temporal transcorrido entre o mencionado ato irregular e a determinação para que fosse realizada a respectiva audiência não superou dez anos, como se observa no seguinte trecho da instrução da lavra da unidade técnica:
	"141. A defesa alega que ocorreu a prescrição, mas nem mesmo detalhou as datas. O responsável foi chamado em audiência devido à aprovação indevida da prestação de contas final do Convênio Incra/SRT/SP 50.000/2005. O responsável, na condição de Superintendente Regional, substituto, emitiu despacho favorável à aprovação em 13/7/2007, enquanto o ato que ordenou a audiência foi em 21/6/2017, sendo essa data considerada para fins de interrupção da prescrição, conforme já exposto no parágrafo 39 a 49 da presente instrução. Logo, o prazo de 10 anos entre os fatos irregulares e a notificação foi atendido";
	e) o prazo para guarda de documentos seria de 10 anos, nos termos do item 9.2.3 do Acórdão 78/2008-TCU-Plenário, in verbis:
	"9.2.3. documentos que não tiverem sido analisados pelo TCU, por exemplo, aqueles que se referirem a receitas percebidas ou despesas efetuadas por quem não presta contas ordinárias ao Tribunal, deverão ser guardados por dez anos, contados da data de recebimento ou de aplicação dos recursos, respectivamente"; e
	f) o responsável não demonstrou como o mencionado lapso temporal teria prejudicado sua defesa. Logo, não há como falar em descumprimento dos princípios constitucionais relacionados à ampla defesa e ao devido processo legal;
	g) no que concerne à prescrição da sua pretensão punitiva, o TCU, por meio do Acórdão 1.441/2016Plenário, relatado pelo Ministro Benjamin Zymler, firmou o entendimento no sentido de que a matéria se subordina ao prazo de dez anos indicado no art. 205 do Código Civil, contado a partir da data da ocorrência da conduta reprovável a ser sancionada. Transcrevese, a seguir os trechos do referido decisum que são relevantes para o exame da alegação recursal:
"ACORDAM os Ministros do Tribunal de Contas da União, reunidos em Sessão do Plenário, ante as razões expostas pelo Redator, em:
9.1. deixar assente que:
9.1.1. a pretensão punitiva do Tribunal de Contas da União subordina-se ao prazo geral de prescrição indicado no art. 205 do Código Civil;
9.1.2. a prescrição a que se refere o subitem anterior é contada a partir da data de ocorrência da irregularidade sancionada, nos termos do art. 189 do Código Civil;
9.1.3. o ato que ordenar a citação, a audiência ou oitiva da parte interrompe a prescrição de que trata o subitem 9.1.1, nos termos do art. 202, inciso I, do Código Civil;
9.1.4. a prescrição interrompida recomeça a correr da data em que for ordenada a citação, a audiência ou oitiva da parte, nos termos do art. 202, parágrafo único, parte inicial, do Código Civil;
9.1.5. haverá a suspensão da prescrição toda vez que o responsável apresentar elementos adicionais de defesa, ou mesmo quando forem necessárias diligências causadas por conta de algum fato novo trazido pelos jurisdicionados, não suficientemente documentado nas manifestações processuais, sendo que a paralisação da contagem do prazo ocorrerá no período compreendido entre a juntada dos elementos adicionais de defesa ou da peça contendo o fato novo e a análise dos referidos elementos ou da resposta da diligência, nos termos do art. 160, §2º, do Regimento Interno;"
	h) no caso vertente, não incidiu a prescrição examinada, uma vez que não foi superado o prazo de dez anos. O ato que determinou a citação no TCU foi editado em 21/6/2017 (peça 7) e o recorrente praticou a irregularidade que lhe foi imputada no dia 13/7/2007 (peça 74) ;
	i) os arts. 70 e 71, II, da Carta Política estabelecem que:
	"Art. 70. A fiscalização contábil, financeira, orçamentária, operacional e patrimonial da União e das entidades da administração direta e indireta, quanto à legalidade, legitimidade, economicidade, aplicação das subvenções e renúncia de receitas, será exercida pelo Congresso Nacional, mediante controle externo, e pelo sistema de controle interno de cada Poder.
	Art. 71. O controle externo, a cargo do Congresso Nacional, será exercido com o auxílio do Tribunal de Contas da União, ao qual compete:
	(...) 
	II - julgar as contas dos administradores e demais responsáveis por dinheiros, bens e valores públicos da administração direta e indireta, incluídas as fundações e sociedades instituídas e mantidas pelo Poder Público federal, e as contas daqueles que derem causa a perda, extravio ou outra irregularidade de que resulte prejuízo ao erário público; 
	(...) 
	VI - fiscalizar a aplicação de quaisquer recursos repassados pela União mediante convênio, acordo, ajuste ou outros instrumentos congêneres, a Estado, ao Distrito Federal ou a Município;
	(...) 
	VIII - aplicar aos responsáveis, em caso de ilegalidade de despesa ou irregularidade de contas, as sanções previstas em lei, que estabelecerá, entre outras cominações, multa proporcional ao dano causado ao erário";
	j) a prática de conduta contrária à norma "financeira, orçamentária, operacional e patrimonial" durante a execução do objeto de convênio se enquadra na hipótese de aplicação da sanção estabelecida art. 58, II, da Lei 8.443/1992, in verbis:
	"Art. 58. O Tribunal poderá aplicar multa de Cr$ 42.000.000,00 (quarenta e dois milhões de cruzeiros) , ou valor equivalente em outra moeda que venha a ser adotada como moeda nacional, aos responsáveis por:
	(...) 
	II - ato praticado com grave infração à norma legal ou regulamentar de natureza contábil, financeira, orçamentária, operacional e patrimonial";
	k) assim sendo, a aplicação de uma pena pelo TCU, no exercício da sua incumbência constitucionalmente atribuída de fiscalizar a aplicação de recursos repassados pela União, não depende, como quer o recorrente, da incorporação desses recursos ao patrimônio de quem os administra. Ao contrário, basta que tenha sido violada uma norma financeira. Nesse sentido, cabe reiterar que o gestor de recursos públicos deve justificar sua regular utilização, em conformidade com as "leis, regulamentos e normas emanadas das autoridades administrativas competentes", em consonância com o previsto no art. 93 do DecretoLei 200/1967;
	l) para afastar a culpabilidade, o recorrente deveria ter demonstrado, por meio da apresentação de provas, que:
	- não agiu com culpa ou dolo;
	- sua ação estava amparada em norma permissiva; e
	- atuou com boafé porque tinha desconhecimento invencível da ilicitude do fato;
	m) a mera alegação de que agiu de boa-fé não prova o atendimento aos requisitos acima expostos. Por isso, não se presta para descaracterizar eventual reprovabilidade da conduta nem para afastar a aplicação da sanção correspondente;
	n) no caso vertente, o recorrente aprovou a prestação de contas do Convênio 50.000/2007, apesar da existência de saldo do valor repassado a ser restituído e da seguinte constatação:
	"Emissão de um único cheque para pagar diversos fornecedores, em desacordo com o estipulado no art. 20, caput, da Instrução Normativa - STN 1/1997, o qual prevê que os recursos deverão ser movimentados em conta específica mediante cheque nominativo, ordem bancária, transferência eletrônica ou outra modalidade de saque autorizada pelo Banco Central do Brasil, em que fiquem identificados sua destinação e, no caso de pagamento, o credor;" e
	o) a conduta descrita no parágrafo precedente constitui infração à norma financeira. Descabe falar, portanto, em inexistência de fundamentação fática para sua punição mediante a aplicação de multa. No caso examinado, o responsável agiu com culpa e não teve o cuidado esperado de um gestor médio no exame dos documentos que compunham a prestação de contas, o que permitiu que irregularidades fossem praticadas com recursos públicos. A aprovação das contas antes da restituição do saldo de recursos não utilizados também caracterizou gestão temerária, não esperada de um gestor diligente.
24.	Em seguida, o auditor destacou que:
	a) o Sr. Elio Neves e a Unicampo manifestaram seu interesse em fazer sustentação oral na sessão de julgamento do recurso e requereram, para esse fim, sua intimação da inclusão do processo em pauta (peça 84) ;
	b) contudo, descabe notificar os responsáveis da inclusão do processo em pauta de julgamento, uma vez que a jurisprudência desta Corte aponta a não obrigatoriedade da notificação pessoal de inclusão de processo em pauta de julgamento, nos termos dos arts. 141, §§ 3º e 4º, e 168 do Regimento Interno do TCU. Basta publicar a pauta de julgamentos das sessões no Diário Oficial da União para conferir publicidade ao ato processual e permitir a participação de todos na sessão;
	c) tal entendimento encontra amparo em deliberação do Plenário do Supremo Tribunal Federal, proferida quando do julgamento do Agravo Regimental em Mandado de Segurança 26.732/DF, relatado pela Ministra Carmen Lúcia, a seguir transcrita:
	"EMENTA: MANDADO DE SEGURANÇA. TRIBUNAL DE CONTAS DA UNIÃO. JULGAMENTO DE RECURSO DE RECONSIDERAÇÃO. INTIMAÇÃO PESSOAL DA DATA DA SESSÃO. DESNECESSIDADE. 
	1. Não se faz necessária a notificação prévia e pessoal da data em que será realizada a sessão de julgamento de recurso de reconsideração pelo Tribunal de Contas da União. Ausência de ofensa aos princípios da ampla defesa e do devido processo legal quando a pauta de julgamentos é publicada no Diário Oficial da União. 
	2. O pedido de sustentação oral pode ser feito, conforme autoriza o art. 168 do Regimento Interno do Tribunal de Contas da União, até quatro horas antes da sessão. Para tanto, é necessário que os interessados no julgamento acompanhem o andamento do processo e as publicações feitas no Diário Oficial da União. 
	3. Agravo regimental ao qual se nega provimento."
25.	Com fulcro nessas considerações, o auditor da Serur propôs (peça 95) :
	a) conhecer dos recursos interpostos pela Cooperativa Unificada dos Trabalhadores do Campo (Unicampo) e pelos Srs. Elio Neves e Guilherme Cyrino Carvalho para, no mérito, negar-lhes provimento;
	b) deferir os pedidos de sustentação oral dos responsáveis, nos termos do art. 168 do Regimento Interno do TCU, devendo a notificação ser feita conforme estabelecido nos arts. 3º da Portaria TCU 239/2000 e 141, § 4º, do Regimento Interno desta Corte de Contas; e
	c) dar ciência do acórdão que vier a ser proferido aos recorrentes e aos demais interessados que tenham sido notificados do acórdão impugnado.
26.	O Diretor da 1ª Diretoria da Serur e o titular daquela unidade técnica manifestaram sua concordância com essa proposta (peças 96 e 97) .
27.	O Procurador Júlio Marcelo de Oliveira proferiu despacho com o seguinte teor (peça 98) :
"Trata-se de dois recursos de reconsideração.
 O primeiro foi interposto pela Unicampo e seu ex-diretor-presidente, sr. Elio Neves (peça 78) , o segundo pelo ex-superintendente do Incra/SP, sr. Guilherme Cyrino Carvalho (peça 79) , contra o Acórdão 3862/2019-TCU-Primeira Câmara, relatado pelo ministro Augusto Sherman Cavalcanti, com o seguinte teor:
	ACORDAM os Ministros do Tribunal de Contas da União, reunidos em sessão da Primeira Câmara, ante as razões expostas pelo Relator, em:
	9.1. excluir da relação processual o Sr. Raimundo Pires Silva (CPF: XXX.766.778-XX) ;
	9.2. com fundamento nos arts. 1°, inciso I, 16, inciso III, alíneas "b" e "c" da Lei 8.443/1992 c/c os arts. 19 e 23, inciso III, da mesma lei, e com arts. 1°, inciso I, 209, incisos II e III, 210 e 214, inciso III, do Regimento Interno, julgar irregulares as contas da Cooperativa Unificada dos Trabalhadores do Campo (CNPJ 02.231.937/0001-01) e do Sr. Elio Neves (CPF: XXX.799.268-XX) , na condição de presidente da entidade convenente, condenando-os, em solidariedade, ao pagamento das quantias a seguir especificadas, com a fixação do prazo de quinze dias, a contar das notificações, para comprovarem, perante este Tribunal (art. 214, inciso III, alínea "a", do Regimento Interno) , o recolhimento das dívidas aos cofres do Instituto Nacional da Colonização e Reforma Agrária, atualizadas monetariamente e acrescidas dos juros de mora, calculados a partir das datas discriminadas, até a data dos recolhimentos, na forma prevista na legislação em vigor:
Convênio Incra/SRT/SP 50.000/2005
	VALOR
ORIGINAL (R$) 
	DEBITO/ CREDITO
	DATA DA
OCORRÊNCIA
		VALOR
ORIGINAL (R$) 
	DEBITO/
CREDITO
	DATA DA
OCORRÊNCIA

	51.214,28
	Débito
	23/5/2005
		50.000,00
	Débito
	19/7/2006

	48.785,72
	Débito
	4/7/2005
		20.818,87
	Crédito
	24/7/2007

	50.000,00
	Débito
	21/12/2005
				
Convênio Incra/SRT/SP 68000/2007
	VALOR
ORIGINAL (R$) 
	DEBITO/ CREDITO
	DATA DA
OCORRÊNCIA
		VALOR
ORIGINAL (R$) 
	DEBITO/
CREDITO
	DATA DA
OCORRÊNCIA

	76.616,25
	Débito
	24/1/2008
		50.000,00
	Débito
	24/10/2008

	100.000,00
	Débito
	24/9/2008
		37.993,25
	Crédito
	4/12/2012

	9.3. aplicar ao Sr. Elio Neves (CPF: XXX.799.268-XX) e à Cooperativa Unificada dos Trabalhadores do Campo (CNPJ 02.231.937/0001-01) , individualmente, a multa prevista no art. 57 da Lei 8.443/1992 c/c o art. 267 do Regimento Interno, no valor de R$ 250.000,00 (duzentos e cinquenta mil reais) , com a fixação do prazo de quinze dias, a contar das notificações, para comprovarem, perante este Tribunal (art. 214, inciso III, alínea "a", do Regimento Interno) , o recolhimento das dívidas aos cofres do Tesouro Nacional, atualizadas monetariamente desde a data deste acórdão até a dos efetivos recolhimentos, se forem pagas após o vencimento, na forma da legislação em vigor;
	9.4. aplicar aos Srs. Evans Coelho de Carvalho (CPF XXX.639.848-XX) ; Wanderley de Oliveira Brito (CPF XXX.419.168-XX) , Guilherme Cyrino Carvalho (CPF XXX.515.198-XX) e Wellington Diniz Monteiro (CPF XXX.966.608-XX) , individualmente, a multa prevista no art. 58, inciso II, da Lei 8.443/1992 c/c o art. 268, inciso II, do Regimento Interno, nos valores discriminados abaixo, fixando-lhes o prazo de quinze dias, a contar das notificações, para comprovarem, perante este Tribunal (art. 214, inciso III, alínea "a", do Regimento Interno) , o recolhimento das dívidas aos cofres do Tesouro Nacional, atualizadas monetariamente desde a data do presente acórdão até a dos efetivos recolhimentos, se forem pagas após o vencimento, na forma da legislação em vigor:
	RESPONSÁVEL
	VALOR (R$) 

	Evans Coelho de Carvalho
	R$ 10.000,00

	Wanderley de Oliveira Brito
	R$ 10.000,00

	Guilherme Cyrino Carvalho
	R$ 50.000,00

	Wellington Diniz Monteiro
	R$ 50.000,00

	9.5. autorizar, desde logo, nos termos do art. 28, inciso II, da Lei 8.443/1992, a cobrança judicial das dívidas, caso não atendidas as notificações;
	9.6. determinar ao Incra, nos termos do art. 28, I, da Lei 8.443/1992, que, caso não seja comprovado o recolhimento das dívidas pelos responsáveis, efetue, após a devida notificação do Tribunal, o desconto da dívida na remuneração dos servidores, em favor dos cofres do Tesouro Nacional, na forma estabelecida pela legislação pertinente;
	9.7. determinar à Secex-TCE a constituição de processo apartado, nos termos do art. 47 da Lei 8.443/1992 c/c o art. 252 do Regimento Interno, para apuração dos fatos, identificação dos responsáveis e quantificação dos danos decorrentes do Convênio Incra/CRT/SP 54000/2005;
	9.8. encaminhar cópia desta deliberação ao Procurador-Chefe da Procuradoria da República no Estado de São Paulo, nos termos do § 3° do art. 16 da Lei 8.443/1992 c/c o § 7° do art. 209 do Regimento Interno do TCU, para adoção das medidas cabíveis".
II
	A instrução de mérito da Secretaria de Recursos do TCU (Serur) trouxe as seguintes conclusões acerca dos argumentos trazidos nas peças recursais (peça 95, p.17) :
	"a) não é mandatória a oitiva de responsáveis no processo de representação convertido nesta tomada de contas especial;
	b) os recorrentes Elio Neves e Unicampo foram ouvidos acerca de todas as imputações a eles feitas;
	c) examinaramse todas as alegações defensórias aduzidas pelos ora recorrentes Elio Neves e Unicampo;
d)	não foi demonstrado que o decurso do tempo obstou aos ora recorrentes a obtenção de documentos necessários à elaboração de seus instrumentos defensórios;
e)	descabe falar em decadência do direito do Estado de aplicar sanções reintegratórias ou punitivas aos ora recorrentes Elio Neves e Unicampo e não teve lugar a prescrição da pretensão daquele de exercer esse direito; 
	f)	não vinculam o Tribunal os entendimentos sustentados no âmbito de suas secretarias e do Controle Interno;
	g) o julgamento vergastado não carece de fundamentação jurídica, fática ou probatória; e
	h)	a fundamentação da decisão não é eivada de obscuridade da descrição dos fatos imputados ao ora recorrente Guilherme Carvalho e é consistente a sua fundamentação fática."
III
	Ante o exposto, o Ministério Público de Contas da União manifesta-se de acordo com a proposta de encaminhamento feita pela Serur no sentido de (peças 95-97) :
	"a) conhecer dos recursos interpostos por Cooperativa Unificada dos Trabalhadores do Campo (Unicampo) , Elio Neves e Guilherme Cyrino Carvalho e, no mérito, negar-lhes provimento;
	b) deferir os pedidos de sustentação oral dos responsáveis, nos termos do artigo 168 do Regimento Interno, devendo a notificação ser feita conforme estabelecido no artigo 3º da Portaria TCU 239/2000, c/c artigo 141, § 4º, do Regimento Interno; e
	c) notificar da decisão sobrevinda os recorrentes e os demais interessados notificados do Acórdão impugnado, sem deixar de anexar ao expediente de notificação cópia do relatório e da fundamentação da decisão".
	É o Relatório.

8.1. Silvia de Castro (95.561/OAB-SP) e outros, representando a Cooperativa Unificada dos Trabalhadores do Campo - Unicampo e o Sr. Elio Neves; e 
8.2. Diego Batella Medina (293.532/OAB-SP) e outros, representando o Sr. Guilherme Cyrino Carvalho.

Procurador Júlio Marcelo de Oliveira.

TOMADA DE CONTAS ESPECIAL. CONVÊNIOS. NÃO COMPROVAÇÃO DA REGULAR APLICAÇÃO DOS RECURSOS FEDERAIS REPASSADOS. AUSÊNCIA DE NEXO. APROVAÇÃO DAS CONTAS PELO INCRA. RESPONSABILIDADE DOS GESTORES. CITAÇÃO. AUDIÊNCIA. REJEIÇÃO DAS JUSTIFICATIVAS E DAS ALEGAÇÕES. CONTAS IRREGULARES. DÉBITO. MULTA. RECURSOS DE RECONSIDERAÇÃO. CONHECIMENTO. NÃO PROVIMENTO.

TOMADA DE CONTAS ESPECIAL (TCE)

Secretaria de Recursos (SERUR) e Secretaria de Controle Externo de Tomada de Contas Especial (SecexTCE).

I - Introdução
	Trata-se de recursos de reconsideração interpostos pela Cooperativa Unificada dos Trabalhadores do Campo - Unicampo e pelos Srs. Elio Neves, à época dos fatos diretor presidente dessa entidade, e Guilherme Cyrino Carvalho, ex-superintendente do Incra/SP, contra o Acórdão 3862/2019-TCU-Primeira Câmara (peça 75) , relatado pelo Ministro-Substituto Augusto Sherman Cavalcanti.
2.	A decisão recorrida apresenta o seguinte teor:
	"ACORDAM os Ministros do Tribunal de Contas da União, reunidos em sessão da Primeira Câmara, ante as razões expostas pelo Relator, em:
	9.1. excluir da relação processual o Sr. Raimundo Pires Silva (CPF: 022.766.778-64) ;
	9.2. com fundamento nos arts. 1°, inciso I, 16, inciso III, alíneas "b" e "c" da Lei 8.443/1992 c/c os arts. 19 e 23, inciso III, da mesma lei, e com arts. 1°, inciso I, 209, incisos II e III, 210 e 214, inciso III, do Regimento Interno, julgar irregulares as contas da Cooperativa Unificada dos Trabalhadores do Campo (CNPJ 02.231.937/0001-01) e do Sr. Elio Neves (CPF: 019.799.268-40) , na condição de presidente da entidade convenente, condenando-os, em solidariedade, ao pagamento das quantias a seguir especificadas, com a fixação do prazo de quinze dias, a contar das notificações, para comprovarem, perante este Tribunal (art. 214, inciso III, alínea "a", do Regimento Interno) , o recolhimento das dívidas aos cofres do Instituto Nacional da Colonização e Reforma Agrária, atualizadas monetariamente e acrescidas dos juros de mora, calculados a partir das datas discriminadas, até a data dos recolhimentos, na forma prevista na legislação em vigor:
Convênio Incra/SRT/SP 50.000/2005
	VALOR
ORIGINAL (R$) 
	DEBITO/ CREDITO
	DATA DA
OCORRÊNCIA
		VALOR
ORIGINAL (R$) 
	DEBITO/
CREDITO
	DATA DA
OCORRÊNCIA

	51.214,28
	Débito
	23/5/2005
		50.000,00
	Débito
	19/7/2006

	48.785,72
	Débito
	4/7/2005
		20.818,87
	Crédito
	24/7/2007

	50.000,00
	Débito
	21/12/2005
				
Convênio Incra/SRT/SP 68000/2007
	VALOR
ORIGINAL (R$) 
	DEBITO/ CREDITO
	DATA DA
OCORRÊNCIA
		VALOR
ORIGINAL (R$) 
	DEBITO/
CREDITO
	DATA DA
OCORRÊNCIA

	76.616,25
	Débito
	24/1/2008
		50.000,00
	Débito
	24/10/2008

	100.000,00
	Débito
	24/9/2008
		37.993,25
	Crédito
	4/12/2012

	9.3. aplicar ao Sr. Elio Neves (CPF: 019.799.268-40) e à Cooperativa Unificada dos Trabalhadores do Campo (CNPJ 02.231.937/0001-01) , individualmente, a multa prevista no art. 57 da Lei 8.443/1992 c/c o art. 267 do Regimento Interno, no valor de R$ 250.000,00 (duzentos e cinquenta mil reais) , com a fixação do prazo de quinze dias, a contar das notificações, para comprovarem, perante este Tribunal (art. 214, inciso III, alínea "a", do Regimento Interno) , o recolhimento das dívidas aos cofres do Tesouro Nacional, atualizadas monetariamente desde a data deste acórdão até a dos efetivos recolhimentos, se forem pagas após o vencimento, na forma da legislação em vigor;
	9.4. aplicar aos Srs. Evans Coelho de Carvalho (CPF 155.639.848-42) ; Wanderley de Oliveira Brito (CPF 008.419.168-61) , Guilherme Cyrino Carvalho (CPF 210.515.198-10) e Wellington Diniz Monteiro (CPF 102.966.608-33) , individualmente, a multa prevista no art. 58, inciso II, da Lei 8.443/1992 c/c o art. 268, inciso II, do Regimento Interno, nos valores discriminados abaixo, fixando-lhes o prazo de quinze dias, a contar das notificações, para comprovarem, perante este Tribunal (art. 214, inciso III, alínea "a", do Regimento Interno) , o recolhimento das dívidas aos cofres do Tesouro Nacional, atualizadas monetariamente desde a data do presente acórdão até a dos efetivos recolhimentos, se forem pagas após o vencimento, na forma da legislação em vigor:
	RESPONSÁVEL
	VALOR (R$) 

	Evans Coelho de Carvalho
	R$ 10.000,00

	Wanderley de Oliveira Brito
	R$ 10.000,00

	Guilherme Cyrino Carvalho
	R$ 50.000,00

	Wellington Diniz Monteiro
	R$ 50.000,00

	9.5. autorizar, desde logo, nos termos do art. 28, inciso II, da Lei 8.443/1992, a cobrança judicial das dívidas, caso não atendidas as notificações;
	9.6. determinar ao Incra, nos termos do art. 28, I, da Lei 8.443/1992, que, caso não seja comprovado o recolhimento das dívidas pelos responsáveis, efetue, após a devida notificação do Tribunal, o desconto da dívida na remuneração dos servidores, em favor dos cofres do Tesouro Nacional, na forma estabelecida pela legislação pertinente;
		9.7. determinar à Secex-TCE a constituição de processo apartado, nos termos do art. 47 da Lei 8.443/1992 c/c o art. 252 do Regimento Interno, para apuração dos fatos, identificação dos responsáveis e quantificação dos danos decorrentes do Convênio Incra/CRT/SP 54000/2005; e
	9.8. encaminhar cópia desta deliberação ao Procurador-Chefe da Procuradoria da República no Estado de São Paulo, nos termos do § 3° do art. 16 da Lei 8.443/1992 c/c o § 7° do art. 209 do Regimento Interno do TCU, para adoção das medidas cabíveis."
3.	Originalmente, cuidou-se de tomada de contas especial instaurada em atendimento ao disposto no Acórdão 904/2016-TCU-Primeira Câmara, relatado pelo Ministro-Substituto Augusto Sherman Cavalcanti, o qual foi prolatado quando do julgamento de representação formulada pela Procuradoria da República em Araraquara (SP) (TC Processo 007.586/2015-9 - em apenso) .
4.	A referida representação veiculou irregularidades supostamente detectadas nas prestações de contas dos Convênios 50.000/2005, 54.000/2005 e 68.000/2007, celebrados pelo Instituto Nacional da Colonização e Reforma Agrária no Estado de São Paulo (Incra/SP) e pela Cooperativa Unificada dos Trabalhadores do Campo (Unicampo) . 
5.	O Convênio 50.000/2005 foi firmado visando à prestação de assistência técnica, social e ambiental a trabalhadores rurais em projetos de assentamentos. Após quatro aditamentos, foram transferidos R$ 200.000,00 (duzentos mil reais) para a execução do objeto avençado.
6.	Nos pareceres técnicos que fundamentaram a aprovação da respectiva prestação de contas, ocorrida em 2007, foi registrado que:
	a) a Unicampo desenvolveu as atividades previstas no termo convenial, tendo dedicado maior atenção a alguns projetos e menor a outros;
	b) não apresentou todas as listas de presença relativas aos cursos ministrados e às reuniões realizadas com os assentados; e
	c) encaminhou a documentação estipulada na Instrução Normativa STN 1/1997, então vigente.
7.	Em 2012, com fulcro em solicitação oriunda da Procuradoria da República em Araraquara (SP) , a Auditoria Interna do Incra/SP propôs o reexame da prestação de contas apresentada, a fim de identificar eventuais falhas ou irregularidades na execução do ajuste. Na ocasião, a Unicampo, após ser instada a apresentar a documentação fiscal e justificar a realização de pagamento a diversos fornecedores por meio de um único cheque, informou que não enviaria as cópias dos documentos comprobatórios das despesas, uma vez que teria transcorrido prazo superior a cinco anos após a aprovação das contas pelo Incra. Acrescentou que a Superintendência Regional do Incra em São Paulo tinha ciência da ocorrência, durante a execução do projeto, de despesas de pequena monta pagas em espécie.
8.	À época, a então Secex (SP) consignou que, além das falhas apontadas na representação, a ausência dos documentos comprobatórios das despesas impedia o estabelecimento do nexo de causalidade entre as relações de pagamentos, os extratos bancários e a execução do objeto do convênio. Assim, a lista de presença, os relatórios das atividades desenvolvidas, que sequer estão assinados, e as fotografias apresentadas não seriam suficientes para comprovar que a consecução do referido objeto foi custeada pelos recursos federais transferidos.
9.	Aduzo que o saldo de recursos não utilizados, no montante de R$ 20.818,97 (vinte mil oitocentos e dezoito reais e noventa e sete centavos) , foi restituído apenas em 24/7/2007, após a aprovação inicial da prestação de contas, que ocorreu em 13/7/2007.
10.	Já o Convênio 68.000/2007, que vigeu, após a celebração de seis termos aditivos, até o dia 30/4/2010, recebeu o aporte total de R$ 226.616,25 (duzentos e vinte e seis mil seiscentos e dezesseis reais e vinte e cinco centavos) , com o fito de capacitar e formar profissionalmente trabalhadores rurais dos projetos de assentamentos da região de Araraquara (SP) .
11.	Sua prestação de contas final foi aceita em 8/5/2013. O contador do Incra/SP, que sugeriu a aprovação, considerou que a Unicampo havia atendido as normas aplicáveis à espécie, mesmo após a diligência do Ministério Público Federal acerca da referida avença. 
12.	No entanto, a então Secex (SP) apontou que os documentos fiscais apresentados não seriam hábeis para comprovar o nexo de causalidade, uma vez que, em parte deles, não havia menção ao CNPF ou ao nome da Unicampo, tendo sido emitidos em nome de terceiros. Além disso, destacou que não foram identificados os dispêndios, tendo sido registradas "compras diversas" ou "despesas", e que foram efetuadas despesas de hospedagem, no valor de R$ 28.781,00 (vinte e oito mil setecentos e oitenta e um reais) , sem a comprovação da realização de prévio procedimento licitatório. 
13.	Por fim, esclareço que o Convênio Incra/CRT/SP 54.000/2005 foi celebrado, no valor de R$ 361.267,53 (trezentos e sessenta e um mil duzentos e sessenta e sete reais e cinquenta e três centavos) , com o fito de implantar uma agroindústria para beneficiar a mandioca colhida na região do assentamento e adquirir um caminhão e um automóvel que seriam utilizados nesse empreendimento.
14.	O Incra informou à Procuradoria da República em Araraquara (SP) que havia sido instaurada uma TCE para apurar eventuais prejuízos causados ao Erário durante a execução do objeto da avença em tela. Nesse mesmo sentido, no Relatório de Gestão relativo ao exercício de 2013, foi asseverado que a mencionada tomada de contas especial foi instaurada no dia 12/9/2011.
15.	Entretanto, a unidade técnica verificou que esse processo ainda não havia sido autuado nesta Corte de Contas. Diante disso, o Ministro Relator entendeu que deveria ser fixado prazo para a conclusão e a remessa dos referidos autos ao TCU.
16.	Nesse contexto, por meio do Acórdão 904/2016-TCU-Primeira Câmara, o TCU decidiu:
	"9.1. conhecer da presente representação, por preencher os requisitos de admissibilidade previstos nos arts. 235 e 237, inciso III, do Regimento Interno do TCU, para, no mérito, considerá-la procedente;
	9.2. converter o processo em Tomada de Contas Especial, nos termos do art. 47 da Lei 8.443/1992 c/c o art. 252 do Regimento Interno, para apuração dos fatos, identificação dos responsáveis e quantificação dos danos decorrentes dos Convênios Incra/CRT/SP 50000/2005 e 68000/2007;
	9.3. determinar à Superintendência Regional do Instituto Nacional de Colonização e Reforma Agrária no Estado de São Paulo (Incra/SP) que, no prazo de noventa dias, conclua a tomada de contas especial relativa ao Convênio 54000/2005, Siafi 535604, e encaminhe o processo à Secretaria Federal de Controle Interno, informando a esta Corte, ao final do referido prazo, as medidas adotadas;
	9.4. determinar à Secretaria de Controle Externo no Estado de São Paulo que:
	9.4.1. promova, de imediato, a citação dos responsáveis pelas irregularidades apontadas nos Convênios Incra/CRT/SP 50000/2005 e 68000/2007;
	9.4.2. examine a responsabilidade dos servidores do Incra/SP diante das irregularidades constatadas na celebração dos Convênios 50000/2005 e 68000/2007, bem como na análise e aprovação das respectivas prestações de contas, promovendo as diligências e audiências necessárias;
	9.4.3. monitore a medida determinada ao Incra/SP por meio do item 9.3 precedente;
	9.5. encaminhar cópia do presente acórdão, acompanhado das peças que o fundamentam, à Procuradoria da República em Araraquara/SP e ao Ministro de Estado do Desenvolvimento Agrário, com vistas a cientificá-lo a respeito da conversão destes autos em Tomada de Contas Especial, em atendimento ao parágrafo único do art. 198 do Regimento Interno;
	9.6. apensar os presentes autos ao processo de tomada de contas especial que vier a ser autuado, na forma prevista no art. 41 da Resolução TCU 259/2014."
17.	Em cumprimento a essas determinações, foram efetuadas as citações da Cooperativa Unificada dos Trabalhadores do Campo (Unicampo) e do Sr. Elio Neves, seu diretor-presidente, e as audiências de cinco servidores do Incra/SP envolvidos, sobretudo, na análise e aprovação das mencionadas prestações de contas. 
18.	Quanto aos Convênios 50.000/2005 e 68.000/2007, a unidade técnica propôs a rejeição das alegações de defesa apresentadas, com as consequentes condenações solidárias à restituição integral do valor transferido, deduzidas as importâncias restituídas, e a aplicação da multa prevista no art. 57 da Lei 8.443/1992. Adicionalmente, foi sugerido o não acolhimento das razões de justificativa apresentadas pelos gestores do Incra/SP, à exceção do Sr. Raimundo Pires da Silva, e a aplicação da multa prevista no art. 58, II, da Lei Orgânica do TCU.
19.	Já em relação ao Convênio 54.000/2005, a unidade técnica registrou que:
	a) no que concerne à parcela dispendida na aquisição dos equipamentos mecânicos de beneficiamento da mandioca e nos veículos, equivalente a 57% do valor total avençado, a unidade técnica concluiu que "há elementos capazes de demonstrar o nexo de causalidade entre as despesas efetuadas e os bens adquiridos". Afinal, foi comprovada a propriedade dos veículos e relatórios técnicos de visitas, termo de recebimento da obra, detalhamento do terreno da agroindústria e fotografias foram juntados aos presentes autos; e
	b) no que se refere à parcela remanescente, que correspondeu a gastos com aquisição de insumos e aos pagamentos da mão de obra utilizada para construir o galpão onde foram alocados os equipamentos de beneficiamento, a unidade técnica salientou que não constam deste processo as respectivas notas fiscais. Entretanto, tendo em vista que foram anexadas as relações de despesas e que o concedente afirmou ter avaliado essas notas ficais, a então Secex (SP) concluiu "que foi regular a aprovação".
20.	O Procurador Júlio Marcelo de Oliveira concordou com a proposta de mérito elaborada pela unidade técnica, exceto no que concerne ao Convênio 54.000/2005, por entender que, em relação a essa última avença, "continua falha a prestação de contas do convênio por conta das despesas financeiras não comprovadas por notas fiscais". Adicionalmente, salientou que a simples apresentação da relação de pagamentos não autoriza a conclusão pela efetiva aplicação desses valores no objeto pactuado.
21.	Assim sendo, o representante do Parquet aduziu que deveria ser autuada nova tomada de contas especial, com fulcro nos arts. 47 da Lei 8.443/1992, 197 do Regimento Interno do TCU e 4º, § 1º, II, da IN/TCU 71/2012, com o intuito de apurar o débito e identificar os responsáveis pelo dano ao Erário decorrente de falta de comprovação do nexo de causalidade entre os recursos recebidos e as despesas realizadas para a execução do objeto do convênio 54.000/2005.
22.	O Ministro-Substituto Augusto Sherman Cavalcanti, Relator a quo deste feito, manifestou sua concordância com o entendimento esposado pela unidade técnica, com o acréscimo sugerido pelo Ministério Público especializado. Nesse sentido, proferiu o voto condutor do Acórdão 3862/2019-TCU-Primeira Câmara, anteriormente transcrito neste voto.
23.	Irresignados, a Cooperativa Unificada dos Trabalhadores do Campo - Unicampo e os Srs. Elio Neves e Guilherme Cyrino Carvalho interpuseram os presentes recursos de reconsideração, tendo destacado que:
	- Alegações do Sr. Elio Neves e da Unicampo
	a)  a decisão vergastada é nula, porque os recorrentes não foram citados no processo de representação originador destas contas especiais, no qual foram responsabilizados pelos fatos apurados nestas contas especiais. Esse procedimento violou o disposto nos arts. 2o, I a XIII, e 29, § 1o, da Lei 9.784/1999, aplicável a todos os processos administrativos, inclusive os de controle;
	b)  nos ofícios a eles dirigidos, não foi mencionada a não comprovação do nexo de causalidade no que concerne ao Convênio 54.000/2005. Apesar disso, o Tribunal teria arrimado o julgamento também em exames acerca da prestação de contas desse último ajuste;
	c) a decisão vergastada não atende aos requisitos essenciais estabelecidos no art. 69 do Regimento Interno do Tribunal. Afinal, verifica-se a "completa ausência de análise, relatório, fundamentação e dispositivo" acerca de argumentos importantíssimos aduzidos pelos ora recorrentes sobre os seguintes pontos:
	- "nulidade absoluta da TCE Processo 025.488/2016-3";
	- "ilegitimidade dos responsáveis";
	- "indevida responsabilização solidária de Elio Neves",
	- "indevida responsabilização da Unicampo";
	- "execução integral dos convênios"; e
	- "inexistência de danos ao Erário";
	d) a fundamentação da decisão teria se cingido ao exame das questões preliminares referentes à ocorrência de prescrição e decadência;
	e) não se pode exigir dos recorrentes a apresentação de documentos em razão do decurso de mais de dez anos entre a época dos fatos e seu chamamento ao processo para apresentar alegações de defesa. Ademais, o art. 30 da Instrução Normativa STN 1/1997 estabeleceu o prazo máximo de cinco anos para manter os documentos fiscais relativos à execução de convênios em arquivo próprio nas dependências do convenente ou do ente que cuida da contabilidade terceirizada;
	f) a pretensão de obter o ressarcimento de eventuais prejuízos prescreveu; 
	g) o INCRA e a unidade técnica do Tribunal reconheceram a regularidade da execução do convênio e das prestações de contas. Assim sendo, o TCU deveria ter adotado uma posição consentânea com o entendimento dessas instâncias;
	h) a Unicampo não é uma empresa e seus projetos são executados "em mútua colaboração de todos os envolvidos, dirigentes, colaboradores e cooperados". Seu Conselho de Administração é um órgão administrativo com o poder deliberativo, cujas atribuições e competências foram previstas no seu estatuto social.  As responsabilidades de cada dirigente foram estabelecidas e limitadas no mencionado estatuto, de modo que não se pode "atribuir ou admitir responsabilidade maior do que aquelas previstas pela lei da UNICAMPO, qual seja, seu Estatuto". Assim sendo, conclui-se que representar legalmente a entidade não acarreta ser solidariamente responsável com ela; e
	i) não teria sido comprovada a "irregularidade da conduta" do Sr. Elio Neves, pois o Tribunal apontou "apenas que foi presidente da entidade (UNICAMPO) ". Assim sendo, ele teria sido responsabilizado "pelo simples fato de ser o presidente da entidade". Não haveria nestes autos uma "apuração detalhada de quem foi o responsável [pelo dano causado ao Erário], inclusive se a própria entidade cooperativa tem responsabilidade, vez que os fatos ocorreram há mais de uma década";
	- Alegações do Sr. Guilherme Diniz Carvalho
	a) o acórdão recorrido padece de nulidade, uma vez que ele não teria sido citado para apresentar defesa na representação. Dessa forma, foi violado seu direito ao contraditório, que é garantido pela Constituição Federal e pelo art. 2-o da Lei 9.784/1999. Também não teria sido observada a Súmula Vinculante 3 do Supremo Tribunal Federal;
	b) caberia a "anulação do processo administrativo", uma vez que ele foi chamado para apresentar alegações de defesa mais de doze anos depois da ocorrência dos fatos. Cabe salientar que esse lapso temporal teria obstado a obtenção de documentos e, por via de consequência, violou seu direito ao contraditório e à ampla defesa;
	c) ocorreu a prescrição da pretensão punitiva, por força dos arts. 1o do Decreto 20.910/1932, 142 da Lei 8.112/1990 e 189 do Código Civil brasileiro. Afinal, o Convênio 50.000/2005 foi firmado em 28/4/2005, "há mais de 12 anos";
	d) não houve "a perfeita identificação dos fatos, do responsável, do valor a ser imputado, dentre outros elementos", ao arrepio do disposto no art. 10 da Instrução Normativa TCU 71/2012. Não teriam sido produzidas provas consistentes dos fatos imputados, de sua responsabilidade por eles e do nexo de causalidade entre sua conduta e o dano supostamente havido. Nesse contexto, houve a mera suposição da sua participação direta em irregularidades devido à aprovação indevida da prestação de contas do Convênio 68.000/2007;
	e) no processo administrativo original (54190.001008.2005.45) , que foi juntado ao TC Processo 007.586/2015-9, há pareceres emanados pela área técnica que embasaram sua decisão de aprovar as contas em tela. Além disso, segundo a equipe de campo do Incra, o objeto do convênio vinha sendo cumprido (fl. 332 do referido processo administrativo) e as atividades previstas teriam sido realizadas em favor dos beneficiários determinados na avença. Esse conjunto de elementos bastaria para fundamentar a aprovação da prestação de contas do ajuste sob exame;
	f) não há provas de que ele tenha concorrido para a prática da irregularidade a ele imputada ou de que tenha agido de má-fé ou se negado a tomar providências para sanar as irregularidades;
	g) a situação fática em tela não caracteriza um ato de improbidade administrativa.
24.	Após analisar essas alegações, a Secretaria de Recursos concluiu que:
	a) a oitiva dos responsáveis no processo de representação convertido nesta tomada de contas especial não é obrigatória;
	b) o Sr. Elio Neves e a Unicampo foram ouvidos acerca de todas as imputações a eles feitas nesta TCE;
	c) todas as alegações aduzidas pelos recorrentes foram analisadas;
	d) não foi demonstrado que o decurso do tempo impediu a obtenção de documentos necessários para elaborar a defesa;
	e) não é cabível falar em decadência da pretensão do Estado de imputar débito ou aplicar sanções ao Sr. Elio Neves e à Unicampo. Também não ocorreu a prescrição dessa pretensão; 
	f) os entendimentos defendidos pelas unidades técnicas e pelo órgão de controle interno não vinculam os órgãos colegiados deste Tribunal; 
	g) o acórdão vergastado foi adequadamente fundamentado do ponto de vista jurídico, fático e probatório; e
	h) a fundamentação da decisão recorrida não padece de obscuridade no que concerne à descrição dos fatos imputados ao Sr. Guilherme Carvalho.
25.	Com fulcro nessas considerações, a Serur propôs conhecer dos recursos de reconsideração interpostos pela Cooperativa Unificada dos Trabalhadores do Campo - Unicampo e pelos Srs. Elio Neves e Guilherme Cyrino Carvalho contra o Acórdão 3862/2019-TCU-Primeira Câmara para, no mérito, negar-lhes provimento.
26.	O Procurador Júlio Marcelo de Oliveira manifestou sua concordância com essa proposta.
II - Análise dos recursos
27.	Com espeque na análise empreendida pela Serur, que incorporo desde já às minhas razões de decidir, manifesto minha concordância com o entendimento uniforme das instâncias precedentes. Contudo, julgo necessário tecer algumas considerações adicionais, o que passo a fazer.
28.	As alegações de nulidade do acórdão recorrido em virtude da violação de dispositivos da Lei 9.874/1999 não merecem ser acolhidas. Afinal, o art. 69 dessa Lei estabelece que:
	"Os processos administrativos específicos continuarão a reger-se por lei própria, aplicando-se-lhes apenas subsidiariamente os preceitos desta Lei".
29.	Considerando que os processos que tramitam no TCU observam regras próprias, estabelecidas na Lei 8.443/1992, o art. 298 do respectivo Regimento Interno estabeleceu que "aplicam-se subsidiariamente no Tribunal as disposições das normas processuais em vigor, no que couber e desde que compatíveis com a Lei Orgânica". Por conseguinte, as normas processuais delineadas na Lei 9.784/1999 se aplicam aos processos que tramitam nesta Corte apenas de forma subsidiária, não sendo cabível aplicar a referida lei quando se tratar de questões regulamentadas por normas processuais específicas do Tribunal.
30.	Os recorrentes alegaram que teria ocorrido a decadência administrativa, prevista no art. 54 da Lei 9.784/1999. Porém, consoante exposto acima, o mencionado dispositivo não se aplica às tomadas de contas especiais, que são regidas pela Lei Orgânica do Tribunal de Contas da União. 
31.	Cumpre frisar que esse entendimento foi corroborado pelo Supremo Tribunal Federal, quando do julgamento do MS 31.673 ED/DF, relatado pelo Ministro Dias Toffoli. Naquela oportunidade, o STF afirmou que a Lei 9.784/1999, ao dispor sobre normas gerais afetas ao processo administrativo, não se sobrepõe ao caráter específico da Lei 8.443/1992, que não regula matéria de decadência, in verbis:
	"EMENTA Embargos de declaração em mandado de segurança. Conversão em agravo regimental. Processo de tomada de contas. Lei nº 8.443/92. Aplicação subsidiária do art. 54 da Lei nº 9.784/99. "Decadência intercorrente". Impossibilidade. Embargos declaratórios convertidos em agravo regimental, ao qual se nega provimento. 
	1. Não se admitem embargos de declaração contra decisão monocrática do relator da causa. Embargos declaratórios recebidos como agravo regimental. Precedentes. 
	2. O processo de tomada de contas é regulamentado pela Lei nº 8.443/92, não havendo que se falar em aplicação subsidiária do art. 54 da Lei nº 9.784/99, com o objetivo de criar prazo de duração do processo administrativo. Precedente: MS nº 25.641/DF, Relator o Ministro Eros Grau, Tribunal Pleno, DJe de 22/2/08. 
	3. Embargos declaratórios convertidos em agravo regimental, ao qual se nega provimento."
32.	Também não enseja a nulidade do decisum vergastado o fato de os recorrentes não haverem sido "citados" na representação que gerou a presente TCE. Afinal, consoante exposto no voto condutor do Acórdão 11845/2019-TCU-Primeira Câmara, da lavra do Ministro Vital do Rêgo:
	"São de natureza inquisitiva as etapas da persecução de controle administrativo prévias à conversão do procedimento em tomada de contas especial, incluídas as consistentes em promoção e impulsionamento de processo de fiscalização, como é o caso da representação. Constituem procedimento inquisitório de coleta de provas, assemelhado ao inquérito policial, em que não relação processual constituída na acepção jurisdicional desse instituto.
	Como é sobejamente sabido, descabe falar em obrigatoriedade de observância do princípio do contraditório em ações de natureza inquisitiva, pois há mero ato investigatório sem imputação formal de culpa.  
	Importa é que no processo de contas especiais se aplicaram sanções aos ora recorrentes não sem antes ouvi-los acerca das imputações delas fundadoras, com o que restaram homenageados os princípios constitucionais da ampla defesa e do contraditório."
33.	A aplicação de sanções aos recorrentes decorreu das irregularidades e dos prejuízos verificados na execução dos Convênios 50.000/2005 e 68.000/2007. A análise do Convênio 54.000/2005 foi determinante para a constituição de processo apartado para apurar os fatos, identificar os responsáveis e quantificar os danos ao Erário verificados durante a execução daquele ajuste. Por via de consequência, não deve ser acolhida a alegação relativa à utilização de irregularidades detectadas na execução do objeto dessa última avença como fundamento para a condenação dos recorrentes.
34.	Considerando que os fundamentos fáticos da decisão impugnada foram explicitados nos itens 4 a 9 e 15 a 17 do voto elaborado pelo Relator a quo, relativamente ao Convênio 50.000/2005, e nos itens 10 a 17 dessa mesma peça quanto ao Convênio 68.000/2007, julgo que a alegação no sentido de que esta Corte teria examinado apenas as questões preliminares não deve ser aceita.
35.	Os recorrentes afirmaram que não seria razoável exigir a apresentação de documentos em virtude do lapso temporal transcorrido. Em reforço a sua tese, mencionaram que teria transcorrido o prazo de cinco anos para sua guarda, previsto no art. 30, § 1º, da IN STN 1/1997. Entretanto, julgo que tal alegação deve ser rejeitada, uma vez que, consoante exposto no item 9.2.3 do Acórdão 78/2008-TCU-Plenário, que possui natureza normativa por ter sido proferido em resposta à consulta:
	"9.2.3. documentos que não tiverem sido analisados pelo TCU, por exemplo, aqueles que se referirem a receitas percebidas ou despesas efetuadas por quem não presta contas ordinárias ao Tribunal, deverão ser guardados por dez anos, contados da data de recebimento ou de aplicação dos recursos, respectivamente".
36.	Aduzo que, ainda que fosse considerado o parâmetro temporal previsto na IN STN 1/1997, o que admito a título de argumentação, as circunstâncias fáticas demonstram que não ocorreu a preclusão do referido prazo, especialmente no que diz respeito ao Convênio 50.000/2005.
37.	As contas relativas ao mencionado ajuste foram prestadas no dia 1º/2/2007 e aprovadas, inicialmente, em 13/7/2007. Assim, com base no referido marco temporal, os documentos deveriam ter sido guardados pelo convenente até o dia 13/7/2012, caso não tivesse havido alguma causa interruptiva desse prazo.
38.	Ocorre que a prestação de contas do ajuste em tela foi aprovada antes do encerramento da respectiva vigência, que decorreu da rescisão publicada no dia 2/8/2007, e da devolução pelo convenente dos recursos não aplicados, realizada em 24/7/2007. Diante desse cenário, julgo que o dia 13/7/2007 não deve ser considerado a quo para o cômputo do prazo quinquenal estatuído no art. 30, § 1º, da IN STN 1/1997.
39.	Ademais, cumpre salientar que o referido prazo foi interrompido pela autuação dos Inquéritos Civis (ICP) 1.34.017.000116/2011-97 e 1.34.017.000110/2014-62, ambos conduzidos pela Procuradoria da República em Araraquara/SP. Saliento que o primeiro deles visou à "apuração de diversas irregularidades relacionadas ao Incra e à UNICAMPO/FERAESP/Sindicato dos Empregados Rurais de Araraquara e Região".
40.	No âmbito do mencionado inquérito, a Unicampo solicitou ao Incra/SP, em 24/7/2012, "cópia das fls. 350 e seguintes dos autos do processo administrativo n° 54190.001008.2005-45, bem como certidão de objeto e pé do processo mencionado". Assim sendo, restou patente que a convenente tinha ciência dos questionamentos existentes em relação ao Convênio 50.000/2005.
41.	Por oportuno, esclareço que, consoante exposto nos votos condutores dos Acórdão 2252/2016-TCU-Plenário e 359/2007-2ª Câmara, "o prazo quinquenal para a guarda da documentação pelo convenente (art. 30, § 1º, da IN-STN 01/1997) não se interrompe apenas com a instauração da tomada de contas no âmbito do TCU ou do órgão concedente, mas também pela prática de ato que, de alguma forma, leve ao conhecimento do responsável convenente a necessidade de adoção de alguma providência relativa à prestação de contas".
42.	Cabe acrescentar que o concedente, no dia 18/7/2012, emitiu parecer no qual destacou a existência de pendências referentes à documentação fiscal da avença sob comento.
43.	Com espeque nessas considerações e tendo em vista que a determinação para citação foi proferida no dia 21/6/2017, concluo que, ainda que fosse aplicável o prazo de cinco anos estipulado pela IN STN 1/1997, não se pode afastar a responsabilidade da entidade ou de seu diretor-presidente sob a alegação de imposição de ônus excessivo quanto à guarda da documentação.
44.	Quanto à alegada prescrição, entendo que deve ser aplicada a jurisprudência atual desta Corte de Contas sobre a matéria, consolidada na Súmula 282 quanto à prescrição do débito apurado e, no que tange à eventual aplicação de sanções, no incidente de uniformização de jurisprudência apreciado pelo Acórdão 1441/2016-TCU-Plenário, que adotou o prazo geral de prescrição indicado no art. 205 do Código Civil. 
45.	Não desconheço que recentemente o Supremo Tribunal Federal, no âmbito do RE 636.886/AL, fixou o seguinte enunciado para o Tema 899: "É prescritível a pretensão de ressarcimento ao Erário fundada em decisão de Tribunal de Contas". Não obstante essa respeitável decisão, ainda pairam diversas dúvidas sobre a matéria. Afinal, é possível concluir que a deliberação não tratou da prescrição do processo de controle externo levado a cabo perante o Tribunal de Contas da União, mas sim da prescrição intercorrente ocorrida durante a fase de execução do acórdão condenatório emitido pelo Tribunal.
46.	A decisão do STF versou sobre recurso extraordinário interposto pela União contra acórdão do Tribunal Regional Federal da 5ª Região que negou provimento a embargos de declaração opostos contra acórdão de sua lavra, assim ementado:
	"EMENTA: TRIBUTÁRIO. PROCESSUAL CIVIL. EXECUÇÃO FISCAL. PROCESSO PARALISADO POR MAIS DE CINCO ANOS. PRESCRIÇÃO INTERCORRENTE. OCORRÊNCIA. 
	1. Para fins práticos, deve-se observar quando a Fazenda Pública foi intimada a providenciar o andamento do feito. Passados cinco anos sem diligências concretas, ocorre a prescrição intercorrente. Caso haja suspensão na forma do art. 40, da Lei n. 6.830/80, ocorre a extinção se o feito permanecer paralisado por mais de seis anos.
	2. Na hipótese dos autos, houve o arquivamento sem baixa do processo em 12.08.1999 e até a data da sentença extintiva do feito em 05.06.2006, a Fazenda Nacional não apresentou nenhuma medida concreta quanto à localização do devedor ou de seus bens. Revela-se, portanto, inequívoca a ocorrência da prescrição intercorrente."
47.	No caso, a Fazenda Pública deixou a ação paralisada por mais de cinco anos, o que ensejou a declaração de prescrição intercorrente no aludido caso concreto. Como se vê da leitura da ementa, a questão controversa em discussão naquela deliberação era unicamente a prescrição intercorrente ocorrida durante a fase de execução do acórdão condenatório do Tribunal. 	
48.	Com base nessa possível interpretação, a matéria decidida no aludido feito não teria nenhuma repercussão de ordem prática e jurídica na presente tomada de contas especial, cujo título executivo extrajudicial ainda não se formou. Caso a AGU, na execução de eventual decisão condenatória proferida neste feito, deixe de adotar as medidas pertinentes dentro do prazo de cinco anos, aí sim haverá a aplicação da tese emanada no RE 636.886, com o reconhecimento da prescrição intercorrente da ação de ressarcimento ao Erário fundada em decisão de Tribunal de Contas (a ação de execução fiscal) , pela hipotética inação da Fazenda Pública.
49.	Ainda que se interprete que a decisão do STF seja também aplicável à tramitação do processo de controle externo no âmbito do TCU, exsurgem outras diversas questões fundamentais para que esta Corte de Contas estabeleça novo tratamento acerca da prescrição do débito e da pretensão punitiva, em particular qual seria o dies a quo (a data de ocorrência do fato irregular ou a do seu conhecimento pelo TCU) e quais seriam as hipóteses de interrupção da prescrição.
50.	Diante de todas as dúvidas ainda existentes sobre a decisão do STF no âmbito do RE 636.886 e considerando que se encontram pendentes de julgamento embargos de declaração opostos pela AGU, que deverão esclarecer as dúvidas acima relacionadas, opto por aplicar ao caso em exame a jurisprudência do TCU então existente, que se fundamenta no art. 37, § 5º, da Constituição Federal, no que tange ao ressarcimento do prejuízo, e no art. 205 da Lei 10.406/2002 (Código Civil) , no que se refere à pretensão punitiva.
51.	No caso vertente, não incidiu a prescrição da pretensão punitiva do TCU, uma vez que não foi superado o prazo de dez anos. Afinal, o ato que determinou a citação foi praticado em 21/6/2017, enquanto as irregularidades ocorreram nas datas a seguir indicadas:
	Responsáveis no processo
	Data de ocorrência da irregularidade

	Sr. Elio Neves
	13/7/2007 - Convênio 50.000/2005 
8/5/2013 - Convênio 68.000/2007 

	Unicampo
	13/7/2007 - Convênio 50.000/2005 
8/5/2013 - Convênio 68.000/2007

52.	Também não deve ser acolhido o argumento no sentido de que o Tribunal deveria ter acompanhado entendimentos esposados pela CGU e pela unidade técnica desta Corte. Afinal, o TCU possui competência constitucionalmente atribuída para apreciar de forma autônoma e independente a regularidade das contas dos gestores de recursos federais. Daí decorre que os órgãos colegiados desta Corte não estão vinculados às manifestações das unidades técnicas, do controle interno ou dos órgãos jurisdicionados. Ao contrário, eles podem concluir de forma diferente das instâncias precedentes, desde que decidam de forma fundamentada. 
53.	Acrescento que essa tese conta com o respaldo da jurisprudência pacífica do Tribunal, como se verifica, por exemplo, nos Acórdão 6839/2017-TCU-Primeira Câmara e 2.983/2016-1ª Câmara, ambos relatados pelo Ministro Bruno Dantas.
54.	Quanto à alegada ausência de fundamentação da responsabilização dos recorrentes, cumpre esclarecer que, na qualidade de gestor de recursos públicos, o Sr. Elio Neves deveria ter comprovado o bom e regular emprego desses valores, em obediência ao disposto no art. 70, parágrafo único, da Constituição Federal de 1988, a seguir transcrito:
	"Parágrafo único. Prestará contas qualquer pessoa física ou jurídica, pública ou privada, que utilize, arrecade, guarde, gerencie ou administre dinheiros, bens e valores públicos ou pelos quais a União responda, ou que, em nome desta, assuma obrigações de natureza pecuniária".
55.	Nesse sentido, o Supremo Tribunal Federal, quando do julgamento do MS 20.335/DF (Relator Ministro Moreira Alves) , destacou que:
	"MANDADO DE SEGURANÇA CONTRA O TRIBUNAL DE CONTAS DA UNIÃO. CONTAS JULGADAS IRREGULARES. APLICAÇÃO DA MULTA PREVISTA NO ARTIGO 53 DO DECRETO-LEI 199/67. A MULTA PREVISTA NO ARTIGO 53 DO DECRETO-LEI 199/67 NÃO TEM NATUREZA DE SANÇÃO DISCIPLINAR. IMPROCEDÊNCIA DAS ALEGAÇÕES RELATIVAS A CERCEAMENTO DE DEFESA. EM DIREITO FINANCEIRO, CABE AO ORDENADOR DE DESPESAS PROVAR QUE NÃO É RESPONSÁVEL PELAS INFRAÇÕES, QUE LHE SÃO IMPUTADAS, DAS LEIS E REGULAMENTOS NA APLICAÇÃO DO DINHEIRO PÚBLICO. COINCIDÊNCIA, AO CONTRÁRIO DO QUE FOI ALEGADO, ENTRE A ACUSAÇÃO E A CONDENAÇÃO, NO TOCANTE À IRREGULARIDADE DA LICITAÇÃO. MANDADO DE SEGURANÇA INDEFERIDO."
56.	Saliento que a não comprovação pelo ordenador de despesas da regular aplicação do dinheiro público gera uma presunção juris tantum da ocorrência de prejuízo ao Erário, cuja responsabilidade é atribuída a esse gestor. Essa presunção legal, por ser relativa, pode ser afastada por prova idônea e inequívoca em contrário apresentada pelo administrador dos referidos recursos. No presente caso, verifiquei que isso não foi feito pelo responsável.
57.	A responsabilização da Unicampo pelo dano apurado nestes autos decorreu do entendimento no sentido de que, quando a pessoa jurídica de direito privado e seus administradores gerarem prejuízos, durante a execução de avença celebrada com a União com vistas à realização de uma finalidade pública, incide sobre ambos a responsabilidade solidária pelo ressarcimento do mencionado prejuízo. Nesse sentido, foi elaborada a Súmula TCU 286, a seguir reproduzida:
	"A pessoa jurídica de direito privado destinatária de transferências voluntárias de recursos federais, feitas com vistas à consecução de uma finalidade pública, responde solidariamente com seus administradores pelos danos causados ao Erário na aplicação desses recursos".
58.	Esclareço aos meus pares que, neste caso concreto, foram detectadas as seguintes irregularidades, que constituem provas indiciárias da falta de nexo de causalidade entre os recursos repassados e a execução do objeto avençado:
	- quanto ao Convênio 50.000/2005: pagamento a diversos fornecedores por meio de um único cheque, não apresentação da documentação fiscal e pagamento de despesas em espécie; e
	- quanto ao Convênio 68.000/2007: falta de discriminação do CNPJ ou do nome da Unicampo nos documentos fiscais, que foram emitidos em nome de terceiros, e ausência de identificação dos dispêndios (foram mencionadas genericamente "compras diversas" ou "despesas") .
59.	Portanto, diferentemente do que foi alegado, a decisão recorrida foi bem fundamentada tanto fática quanto juridicamente. Caberia aos responsáveis comprovar a regular utilização dos recursos repassados, por meio da apresentação dos documentos pertinentes, o que não foi feito em nenhum momento.	
60.	Quanto ao Sr. Guilherme Cyrino Carvalho, enfatizo que, na condição de então Superintendente do Incra/SP, ele foi multado em virtude da aprovação das contas do Convênio 50.000/2005. Apesar de ter atuado com base em pareceres técnicos prévios, entendo que sua responsabilização foi acertada, uma vez que o gestor público deveria ter agido com diligência, verificando a correção dos atos por ele praticados. 
61.	No caso vertente, o recorrente aprovou a prestação de contas do Convênio 50.000/2007, antes do término da vigência do convênio, apesar da existência de saldo do valor repassado a ser restituído e da seguinte constatação:
	"Emissão de um único cheque para pagar diversos fornecedores, em desacordo com o estipulado no art. 20, caput, da Instrução Normativa - STN 1/1997, o qual prevê que os recursos deverão ser movimentados em conta específica mediante cheque nominativo, ordem bancária, transferência eletrônica ou outra modalidade de saque autorizada pelo Banco Central do Brasil, em que fiquem identificados sua destinação e, no caso de pagamento, o credor".
62.	A conduta descrita no parágrafo precedente constituiu infração à norma financeira. Descabe falar, portanto, em inexistência de fundamentação fática para a aplicação de multa. No caso examinado, o responsável agiu com culpa e não teve o cuidado esperado de um gestor médio no exame dos documentos que compunham a prestação de contas, o que permitiu que irregularidades fossem praticadas com recursos públicos. A aprovação das contas antes da restituição do saldo de recursos não utilizados também caracterizou uma falha não esperada de um gestor público.
63.	Quanto à alegação do recorrente no sentido de que sua responsabilização só seria possível se ele tivesse agido de má-fé ou com dolo ou tivesse obtido vantagens indevidas, destaco inicialmente que os arts. 70 e 71, II e VIII, da Carta Política estabelecem que:
	"Art. 70. A fiscalização contábil, financeira, orçamentária, operacional e patrimonial da União e das entidades da administração direta e indireta, quanto à legalidade, legitimidade, economicidade, aplicação das subvenções e renúncia de receitas, será exercida pelo Congresso Nacional, mediante controle externo, e pelo sistema de controle interno de cada Poder.
	Art. 71. O controle externo, a cargo do Congresso Nacional, será exercido com o auxílio do Tribunal de Contas da União, ao qual compete:
	(...) 
	II - julgar as contas dos administradores e demais responsáveis por dinheiros, bens e valores públicos da administração direta e indireta, incluídas as fundações e sociedades instituídas e mantidas pelo Poder Público federal, e as contas daqueles que derem causa a perda, extravio ou outra irregularidade de que resulte prejuízo ao Erário público; 
	(...) 
	VIII - aplicar aos responsáveis, em caso de ilegalidade de despesa ou irregularidade de contas, as sanções previstas em lei, que estabelecerá, entre outras cominações, multa proporcional ao dano causado ao Erário".
64.	Aduzo que a prática de conduta contrária à norma "financeira, orçamentária, operacional e patrimonial" durante a execução do objeto de convênio se enquadra na hipótese de aplicação da sanção estabelecida art. 58, II, da Lei 8.443/1992, in verbis:
	"Art. 58. O Tribunal poderá aplicar multa de Cr$ 42.000.000,00 (quarenta e dois milhões de cruzeiros) , ou valor equivalente em outra moeda que venha a ser adotada como moeda nacional, aos responsáveis por:
	(...) 
	II - ato praticado com grave infração à norma legal ou regulamentar de natureza contábil, financeira, orçamentária, operacional e patrimonial";
65.	Com fulcro nessas normas, julgo que a aplicação de uma sanção pelo TCU não depende, como quer o recorrente, da percepção pelo gestor público de qualquer vantagem patrimonial indevida. Ao contrário, basta que tenha sido violada uma norma financeira. Até porque, consoante estabelecido no art. 93 do DecretoLei 200/1967, o administrador de recursos públicos deve justificar sua regular utilização, em conformidade com as "leis, regulamentos e normas emanadas das autoridades administrativas competentes".
66.	No que concerne à inexistência da comprovação de dolo ou má-fé do recorrente, lembro que o art. 28 da Lei de Introdução às Normas do Direito Brasileiro - LINDB dispõe que:
"Art. 28. O agente público responderá pessoalmente por suas decisões ou opiniões técnicas em caso de dolo ou erro grosseiro."
67.	Importa destacar que a jurisprudência desta Corte de Contas tem se firmado no sentido de que, mesmo após o advento da Lei 13.655/2018, que alterou a LINDB, não é necessária a configuração do dolo para ser determinado o ressarcimento ao Erário. Nesse sentido, no voto condutor do Acórdão 2768/2019-TCU-Plenário, destaquei que: 
 "O art. 28 do Decreto-lei 4.657/1942 (LINDB) , que trata da responsabilização pessoal do agente em caso de dolo ou erro grosseiro, não se aplica ao particular contratado pela Administração Pública e se refere exclusivamente à aplicação de sanções, visto que o dever de indenizar os prejuízos ao Erário permanece sujeito à comprovação de dolo ou culpa, sem qualquer gradação, como é de praxe no âmbito da responsabilidade aquiliana, inclusive para fins de regresso (art. 37, § 6º, da Constituição Federal) ".
68.	Com espeque no acima exposto, concluo que, no âmbito do Tribunal de Contas da União, a aplicação de uma sanção prescinde da comprovação de dolo ou de locupletamento pessoal. É suficiente identificar a conduta do responsável que caracterize sua culpa, por imprudência, imperícia ou negligência, e demonstrar o nexo de causalidade entre a conduta culposa (stricto sensu) e a irregularidade sob exame. No presente caso, restou assente que o recorrente aprovou a prestação de contas do convênio em tela apesar de ela conter falhas graves.
69.	Para afastar a culpabilidade, o recorrente deveria ter demonstrado, por meio da apresentação de provas, que sua ação estava amparada em norma permissiva e que desconhecia a ilicitude do ato praticado. A mera alegação de que agiu de boa-fé não é apta para descaracterizar a reprovabilidade da sua conduta nem para afastar a aplicação da sanção correspondente.
70.	Com fulcro no acima exposto, julgo que os recursos de reconsideração interpostos pela Cooperativa Unificada dos Trabalhadores do Campo - Unicampo e pelo Sr. Elio Neves, à época dos fatos diretor presidente dessa entidade, e pelo Sr. Guilherme Cyrino Carvalho, ex-superintendente do Incra/SP, contra o Acórdão 3862/2019-TCU-Primeira Câmara, devem ser conhecidos para, no mérito, ser-lhes negado provimento.
	Assim sendo, em sintonia com o posicionamento esposado pela unidade técnica e pelo Ministério Público junto ao TCU, voto por que seja adotado o acórdão que ora submeto a este Colegiado.
TCU, Sala das Sessões Ministro Luciano Brandão Alves de Souza, em 1 de setembro de 2020.
BENJAMIN ZYMLER 
Relator